ACORDAO-COMPLETO-2447597

ACÓRDÃO 607/2021 ATA 9/2021 - PLENÁRIO

VISTOS, relatados e discutidos estes autos de tomada de contas especial que tratam, nesta fase processual, de recursos de reconsideração interpostos em face do Acórdão 913/2020-TCU-Plenário, que tratou de irregularidades na contratação e execução de obras pela Base de Fuzileiros Navais na Ilha do Governador.
ACORDAM os Ministros do Tribunal de Contas da União, reunidos em sessão do Plenário, ante as razões expostas pelo relator e com fundamento nos arts. 32 e 33 da Lei 8.443/1992, em:
9.1. conhecer dos recursos de reconsideração apresentados por Alderley Pedrosa de Menezes, Carlos Roberto de Almeida Bastos, Fernando Jota Spohr, Gleidson Fernandes Mesquita, Jose Ayres Brum Bencardino, José Jorge Blanco da Fonseca Junior, Rodoplex Engenharia Ltda. e Thais Claro Florêncio de Assis e negar-lhe provimento; 
9.2. dar ciência desta deliberação aos recorrentes e à Procuradoria da República no Rio de Janeiro, em complemento ao Ofício 19221/2020-Seproc, de 30/4/2020, com a informação de que o inteiro teor desta deliberação, bem como do relatório e do voto que a fundamentam, está disponível para consulta no endereço www.tcu.gov.br/acordaos;
9.3. dar ciência à Secretaria-Geral da Marinha de que as disposições contidas no item 1.4.8 da SGM-102 colidem com a orientação contida na Súmula-TCU 248.

Recursos de reconsideração contra deliberação que julgou irregulares as contas de parte dos recorrentes, com condenação em débito e multa, e aplicou aos demais multa pecuniária, em razão de irregularidades associadas às obras de expansão do complexo de tiro da Base de Fuzileiros Navais da Ilha do Governador.

3. Interessados/Responsáveis/Recorrentes:
3.1. Recorrentes: Alderley Pedrosa de Menezes (XXX.748.697-XX); Carlos Roberto de Almeida Bastos (XXX.695.487-XX); Fernando Jota Spohr (XXX.152.100-XX); Gleidson Fernandes Mesquita (XXX.406.617-XX); Jose Ayres Brum Bencardino (XXX.815.407-XX); José Jorge Blanco da Fonseca Junior (XXX.092.077-XX); Rodoplex Engenharia Ltda. (01.950.243/0001-53); Thais Claro Florêncio de Assis (XXX.765.127-XX)

13.1. Ministros presentes: Ana Arraes (Presidente), Walton Alencar Rodrigues, Augusto Nardes, Aroldo Cedraz, Raimundo Carreiro, Bruno Dantas, Vital do Rêgo e Jorge Oliveira (Relator).
13.2. Ministro-Substituto convocado: Marcos Bemquerer Costa.
13.3. Ministros-Substitutos presentes: Augusto Sherman Cavalcanti, André Luís de Carvalho e Weder de Oliveira.

ACORDAO-COMPLETO-2472040

Acórdão 1537/2021 - Plenário

CARLOS ROBERTO DE ALMEIDA BASTOS

JORGE OLIVEIRA

Ministro Walton Alencar Rodrigues.

Adoto como relatório a instrução elaborada na Secretaria de Recursos (Serur) , cujas conclusões foram acolhidas por aquela unidade técnica e pelo Ministério Público junto ao TCU (MPTCU) : 
"INTRODUÇÃO
1. Trata-se de recursos de reconsideração interpostos por Alderley Pedrosa de Menezes, Fernando Jota Spohr, Gleidson Fernandes Mesquita, José Ayres Brum Bencardino, Thais Claro Florêncio de Assis (peças 164 a 166) , Carlos Roberto de Almeida Bastos (peças 167 a 170) , José Jorge Blanco da Fonseca Júnior (peça 178) e pela Empresa Rodoplex Engenharia Ltda (peças 171 a 173) contra o Acórdão 913/2020-TCU-Plenário (peça 122) , da relatoria do Ministro Walton Alencar Rodrigues. A deliberação recorrida apresenta o seguinte teor (destacando-se os itens impugnados) :
'9.1. rejeitar as alegações de defesa de Carlos Roberto de Almeida Bastos e da empresa Rodoplex Engenharia Ltda.;
9.2. julgar irregulares as contas de Carlos Roberto de Almeida Bastos e da empresa Rodoplex Engenharia Ltda., com fundamento nos arts. 1º, inciso I, 16, III, 'c', 19 e 23, III, da Lei 8.443/1992, e condená-los, em regime de solidariedade, ao pagamento do débito de R$ 230.940,00 (duzentos e trinta mil, novecentos e quarenta reais) , com a fixação do prazo de quinze dias, a contar da notificação, para que comprovem, perante o Tribunal (art. 214, inciso III, alínea 'a', do Regimento Interno do TCU) , o recolhimento das dívidas ao Tesouro Nacional, atualizada monetariamente e acrescida dos juros de mora, calculados a partir de 14/12/2009 até a data do recolhimento, na forma prevista na legislação em vigor;
9.3. aplicar aos responsáveis, a seguir discriminados, a multa individual prevista no art. 57 da Lei 8.443/1992, nos valores especificados, com a fixação do prazo de quinze dias, a contar das notificações, para comprovarem, perante o Tribunal (art. 214, inciso III, alínea 'a', do Regimento Interno) , o recolhimento da dívida ao Tesouro Nacional, atualizada monetariamente, desde a data do presente acórdão até a dos efetivos recolhimentos, se forem pagas após o vencimento, na forma da legislação em vigor:
	RESPONSÁVEL
	VALOR

	Carlos Roberto de Almeida Bastos
	R$ 100.000,00

	Rodoplex Engenharia Ltda.
	R$ 100.000,00

9.4. rejeitar as razões de justificativas apresentadas por Carlos Roberto de Almeida Bastos, José Ayres Brum Bencardino, Thais Claro Florêncio de Assis, Fernando Jota Spohr; Alderley Pedrosa de Menezes, José Jorge Blanco da Fonseca Junior e Gleidson Fernandes Mesquita;
9.5. aplicar aos responsáveis, a seguir discriminados, a multa individual prevista no art. 58, inciso II, da Lei 8.443/1992, nos valores especificados, com a fixação do prazo de quinze dias, a contar das notificações, para comprovarem, perante o Tribunal (art. 214, inciso III, alínea 'a', do Regimento Interno) , o recolhimento da dívida ao Tesouro Nacional, atualizada monetariamente, desde a data do presente acórdão até a dos efetivos recolhimentos, se forem pagas após o vencimento, na forma da legislação em vigor:
	RESPONSÁVEL
	VALOR

	Carlos Roberto de Almeida Bastos
	R$ 7.000,00

	José Ayres Brum Bencardino
	R$ 7.000,00

	Fernando Jota Spohr
	R$ 7.000,00

	Alderley Pedrosa de Menezes
	R$ 7.000,00

	José Jorge Blanco da Fonseca Junior
	R$ 7.000,00

	Thais Claro Florêncio de Assis
	R$ 3.500,00

	Gleidson Fernandes Mesquita
	R$ 3.500,00

9.6. autorizar a cobrança judicial da dívida, caso não atendidas as notificações, nos termos do art. 28, inciso II, da Lei 8.443/1992, c/c o art. 219, inciso II, do Regimento Interno do TCU; 
9.7. determinar ao Comando da Marinha que proceda ao desconto da dívida na remuneração dos servidores, caso não atendidas as notificações, observado o disposto no art. 28, inciso I da Lei 8.443/92;
9.8. determinar à Base de Fuzileiros Navais da Ilha do Governador que, ao realizar certames licitatórios, verifique no sistema Sicaf a composição societária das empresas a serem contratadas a fim de se certificarem que as empresas participantes não possuem os mesmos sócios, considerando previamente tal condição para a eventual adjudicação do objeto e posterior celebração do contrato com a vencedora, em atenção ao Princípio da Moralidade e da Probidade Administrativa (art. 37, caput, da Constituição Federal, e art. 3º da Lei 8.666/93) ;
9.9. encaminhar cópia deste acórdão ao Procurador-Chefe da Procuradoria da República no Rio de Janeiro, nos termos do § 3º do art. 16 da Lei 8.443/1992, para adoção das medidas que entender cabíveis.'
HISTÓRICO
2. A tomada de contas especial (TCE) sob comento é decorrente da conversão de representação elaborada pela Secex-RJ (peça 1) , por determinação do Acórdão 1318/2015-TCU-Plenário, Rel. Walton Alencar Rodrigues (peça 4) , em razão de indícios de irregularidades na contratação de obras para a expansão do complexo de tiro da Base de Fuzileiros Navais da Ilha do Governador (BFNIG) , com vistas a atender às necessidades dos V Jogos Mundiais Militares (V JMM) .
2.1. As irregularidades em análise foram constatadas em inspeção realizada no decorrer do acompanhamento dos V JMM (TC Processo 015.949/2012-5) , e dizem respeito à ocorrência de superfaturamento nos itens 5 e 6 do Pregão Eletrônico 12/2009: confecção do canal do fosso Seção 'U' e de placas de concreto armado, respectivamente, em quantitativos inferiores ao previsto nas especificações constantes do projeto básico. Além disso, foi constatada a inexistência de orçamento no âmbito dos Convites 35, 44, 45 e 56, todos de 2009 e a utilização de orçamentos viciados nos Convites 52 e 53 de 2009, realizados pela BFNIG, além de ausência de comprovação de manifesto desinteresse, em relação a todos os convites.
2.2. Para responder pelo superfaturamento, o qual resultou em dano ao erário no montante de R$ 230.490,00, foram citados Carlos Roberto de Almeida Bastos, ordenador de despesas da BFNIG, e a Empresa Rodoplex Engenharia Ltda., contratada para a execução das obras. Para as demais irregularidades, além do ordenador de despesas, foram chamados em audiência o presidente e os membros da Comissão Permanente de Licitação (CPL) .
2.3. Ao se manifestar em relação à primeira proposta de mérito formulada para este processo, o titular da Diest-RJ, subunidade da Secretaria de Controle Externo no Estado do Rio de Janeiro (Secex-RJ) , alvitrou a realização de inspeção, com a finalidade de reunir mais elementos de convicção que pudessem garantir que o débito imputado não excedesse o real valor devido, proposta que foi acolhida pelo titular daquela unidade técnica (peças 80, 81 e 82) .
2.4. Após reanálise das manifestações dos responsáveis, em conjunto com os elementos coletados na inspeção, a Secex-RJ propôs, resumidamente, em pronunciamentos convergentes (peças 118, p. 20-21, e 119) : 
 a) acolher parcialmente as alegações de defesa de Carlos Roberto de Almeida Bastos e da Empresa Rodoplex;
 b) julgar irregulares as contas do gestor e condená-lo, em solidariedade com a empresa contratada, ao ressarcimento do débito no valor original de R$ 230.490,00, bem como aplicar-lhes a multa prevista no art. 57 da Lei 8.443/1992; e
 c) rejeitar as razões de justificativa apresentadas por todos os responsáveis e aplicar-lhes a multa prevista no art. 58 da Lei 8.443/1992.
2.5. O MP/TCU e o relator, Ministro Walton Alencar Rodrigues, então relator do processo, anuíram à proposta da unidade técnica, o que deu origem ao Acórdão 913/2020-TCU-Plenário. 
2.6. Inconformados, Alderley Pedrosa de Menezes, Fernando Jota Spohr, Gleidson Fernandes Mesquita, José Ayres Brum Bencardino, Thais Claro Florêncio de Assis (peças 164 a 166) , José Jorge Blanco da Fonseca Júnior (peça 178) , Carlos Roberto de Almeida Bastos (peças 167 a 170) e a Empresa Rodoplex Engenharia Ltda (peças 171 a 173) interpuseram recurso de reconsideração para que o Acórdão 913/2020-TCU-Plenário seja reformado de modo a julgar regulares as suas contas, excluindo o débito e as multas aplicadas.
ADMISSIBILIDADE
3. Reitera-se os exames preliminares de admissibilidade contidos nas peças 180 a 183,  ratificados pela Ministra relatora Ana Arraes na peça 186, que concluiu pelo conhecimento dos recursos, suspendendo-se os efeitos dos itens 9.2, 9.3, 9.5, 9.6 e 9.7 do Acórdão 913/2020-TCU-Plenário, em relação aos recorrentes Alderley Pedrosa de Menezes, Fernando Jota Spohr, Gleidson Fernandes Mesquita, José Ayres Brum Bencardino, Thais Claro Florêncio de Assis e José Jorge Blanco da Fonseca Junior, 9.2, 9.3, 9.5, 9.6 e 9.7, do mesmo acórdão em relação ao recorrente Carlos Roberto de Almeida Bastos e 9.2, 9.3 e 9.6 do mesmo acórdão em relação à Empresa Rodoplex Engenharia Ltda, eis que preenchidos os requisitos processuais aplicáveis à espécie.
MÉRITO
4. Delimitação
4.1. Constitui objeto do recurso verificar se: 
 a) cabe a multa atribuída aos recorrentes Alderley Pedrosa de Menezes, Fernando Jota Spohr, Gleidson Fernandes Mesquita, José Ayres Brum Bencardino, Thais Claro Florêncio de Assis, José Jorge Blanco da Fonseca Junior e Carlos Roberto de Almeida Bastos, em relação aos Convites 35/2009, 44/2009, 45/2009, 56/2009 e 52/2009 e 53/2009 (peças 164, p. 4-21, 165, 16, peça 178, p. 2-10 e peça 167, p. 33-40) ;
 b) restou comprovada a boa-fé dos recorrentes Alderley Pedrosa de Menezes, Fernando Jota Spohr, Gleidson Fernandes Mesquita, José Ayres Brum Bencardino, Thais Claro Florêncio de Assis e José Jorge Blanco da Fonseca Junior (peças 164, p. 9 e 18-21 e peça 178, p. 10 a 12) ;
 c) inexiste dano ao erário decorrente de superfaturamento nos itens 5 e 6 da planilha de custo do Pregão Eletrônico 6-012/2009 (peça 167, p. 4, p. 10-23 e p. 26-29; peça 171, p. 16) ;
 d) cabe a responsabilidade atribuída ao recorrente Carlos Roberto de Almeida Bastos pelo superfaturamento dos itens 5 e 6 da planilha de custo do Pregão eletrônico 6.12/2009 (peça 167, p. 3-16, p. 23-26, p. 30-33 e p. 40-51) ;
 e) cabe a responsabilidade atribuída à recorrente Rodoplex Engenharia pelo superfaturamento dos itens 5 e 6 da planilha de custo do Pregão eletrônico 6-012/2009 (peça 171, p. 9-15) ;
 f) houve prescrição;
4.2. A alegação de prescrição assume particular relevância neste processo, dado o recente julgamento, pelo Supremo Tribunal Federal, do RE 636.886 (tema 899 da repercussão geral) , enunciando-se a tese de que 'é prescritível a pretensão de ressarcimento ao erário fundada em decisão de Tribunal de Contas'.
4.3. Os significativos impactos deste julgamento justificam uma análise mais detalhada do tema, motivo pelo qual a arguição de prescrição, embora tenha um caráter preliminar, será examinada ao final, abordando-se os vários aspectos envolvidos.
5. Se cabe a multa atribuída aos recorrentes Alderley Pedrosa de Menezes, Fernando Jota Spohr, Gleidson Fernandes Mesquita, José Ayres Brum Bencardino, Thais Claro Florêncio de Assis, José Jorge Blanco da Fonseca Junior e Carlos Roberto de Almeida Bastos, em relação aos Convites 35/2009, 44/2009, 45/2009, 56/2009, 52/2009 e 53/2009 (peças 164, p. 4-21, 165, 16, peça 178, p. 2-10 e peça 167, p. 33-40) .
5.1. Os recorrentes Alderley Pedrosa de Menezes, Fernando Jota Spohr, Gleidson Fernandes Mesquita, José Ayres Brum Bencardino, Thais Claro Florêncio de Assis e José Jorge Blanco da Fonseca Junior afirmam que a decisão deve ser reformada de modo a julgar suas contas regulares e excluir a multa que lhes foi aplicada, com base nos seguintes argumentos:
 a) não procede a afirmação de que o projeto não continha as informações necessárias aos serviços a serem executados, considerando que:
 a.1) a íntegra do processo NUP 63386-000035/2009-28, Convite 6-35/2009 contém todas as informações necessárias aos licitantes e se encontra juntado aos autos (peça 165 e 166) , a saber: projeto básico, Anexo 'A' (peça 165, p. 3-12 e 31-48) , pesquisa de mercado (peça 165, p. 13-17) , termos de justificativa (peça 165, p. 18, 20-21 e 97 e peça 166, p. 2-14) , requisição do processo licitatório (peça 165, p. 19) , Portaria da CPL da BFNIG (peça 165, p. 22) , edital de licitação (peça 165, p. 23-30) , declaração do art. 7º, XXXIII, da CRFB, Anexo 'B' (peça 165, p. 49 e 80) , atestado de visita, Anexo 'C' (peça 165, p. 50 e 82) , modelo de Proposta de preço, Anexo 'D' (peça 165, p. 51) , declaração de ato superveniente, Anexo 'E' (peça 165, p. 52) e minuta de contrato, Anexo 'F' ( peça 165, p. 53-58 e 91-96) ; 
 a.2) os projetos básicos detalhavam em seu corpo o escopo da obra, os materiais que seriam utilizados e o prazo de execução do serviço (TC Processo 015.949/2012-5, peça 4 p. 31-40, peça 5 p. 3-9, peça 6 p. 3-9, peça 8 p. 3-9, peça 10 p. 3-10, peça 12 p. 3-11, peça 14 p. 3-10) , e em seus anexos os desenhos de arquitetura/plantas da obra e o detalhamento da alvenaria (TC Processo 015.949/2012-5, peça 4 p. 41-48, peça 5 p. 10-13) , de modo a elucidar o que deveria ser realizado nos serviços e como a obra deveria ser entregue após sua conclusão;
 a.3) os orçamentos que estimaram o valor das obras (TC Processo 015.949/2012-5, peça 4 p. 14-16, peça 5 p. 14-17, peça 6 p. 10-12, peça 8 p. 10-13, peça 10 p. 11-14, peça 12 p. 12-15, peça 14 p. 11-14) detinham todas as informações compatíveis com o escopo da obra e os materiais que seriam utilizados, descritos no corpo dos projetos básicos;
 a.4) os projetos básicos/orçamentos já haviam sido verificados pela Seção de Edificações (setor requisitante e detentor do 'dever conter' no que tange a obras e serviços de reparo/reformas) e pela Divisão de Obtenção (setor técnico em licitações e contratos) , conforme suas atribuições previstas em Ordem Interna da BFNIG (TC Processo 013.366/2015-7, peça 29, p. 22-30) ;
 a.5) além disso, já haviam sido analisados/aprovados juridicamente pela assessoria jurídica, que emitiu notas técnicas assinadas por um Oficial Bacharel em Direito (TC Processo 015.949/2012-5, peça 4 p. 60-61, peça 5 p. 47-48, peça 6 p. 43-44, peça 8 p. 42-43, peça 10 p. 45-46, peça 12 p. 46-47, peça 14 p. 45-46) , conforme previsto na SGM-102 (TC Processo 013.366/2015-7, peça 29, p. 20) , atestando a conformidade legal (presença de todos os elementos exigidos pela SGM-102 e pela Lei 8.666/1993) ;
 a.6) ) considerando que todos os procedimentos foram submetidos previamente à avaliação da Consultoria Jurídica da União (peça 165, p. 60-61) , seria de se esperar que a avaliação demonstrasse os supostos vícios apresentados nesta TCE, se de fato existissem como violações aos princípios fundamentais de licitações contidos no art. 3º da Lei 8666/1993; 
 a.7) os membros da CPL confiaram nas áreas que elaboraram e validaram o projeto, pois nenhum membro da CPL tinha conhecimento/experiência na área de licitações/contratos, o que vai contra a doutrina de Marçal Justen Filho, cujo trecho está transcrito à peça 178, p. 8;
 a.8) a CPL não ser composta por pelo menos dois membros formados em engenharia civil ou direito vai contra o entendimento de Jorge Ulisses Jacoby Fernandes, cujo trecho está transcrito à peça 178, p. 9;
 a.9) não houve superfaturamento das obras decorrentes dos convites em tela, nem prejuízo ou vício que gerasse prejuízo ao erário; 
 b) os recorrentes reconstituem um histórico desde 13/1/2009, quando a BFNIG foi informada da distribuição de recursos orçamentários para 2009, para contextualizar que, considerando a premissa do tempo, a proximidade do encerramento do exercício financeiro de 2009 e o desinteresse ocorrido à época de empresas de construção civil em realizar obras de baixo valor, não houve insucesso na contratação dos serviços atinentes aos processos licitatórios dos Convites 35/2009, 44/2009, 45/2009, 52/2009, 53/2009, 55/2009 e 56/2009, pois as empresas realizaram todos os serviços, dentro do prazo contratado e em condições de apoiar os treinamentos para os jogos a que se destinavam, cumprindo o objetivo proposto;
 c) as seguintes circunstâncias norteiam os fatos em debate, não restando alternativa ao órgão senão a contratação de empresas que encaminharam a proposta:
 c.1) à época a BFNIG passava por uma significativa restrição de pessoal e infraestrutura, o que afetou as atividades de Intendência, principalmente o Setor de Obtenção, inexistindo oficiais com notório saber nas áreas de licitações/contratos e obras/serviços de reforma, o que acarretou a designação de militares com falta de competência/conhecimento para exercer funções técnicas, resultando em erro como montagem de processos licitatórios incompletos, troca de datas, falhas na confecção de projetos básicos e no detalhamento dos serviços a serem contratados;
 c.2) a Tabela de Lotação de Oficiais da BFNIG (TL) previa a existência de um oficial superior, capitão de corveta intendente, mas, havia um tenente, sem a experiência necessária, e sem o Curso de Estado Maior para Oficiais Intermediários e, também sem o Curso de Comando e Estado Maior;
 c.3) a falta de Oficiais Superiores previstos na TL impossibilitava uma supervisão adequada de correção de erros, decorrentes, principalmente, da falta de qualificação específica para o exercício das funções as quais os militares eram designados, ocasionando erros, tais como montagem de processos licitatórios faltando peças, troca de datas, preenchimento de documentos com nomenclatura trocada, falhas na confecção de projetos básicos e no detalhamento dos serviços a serem contratados;
 c.4) o recorrente José Blanco da Fonseca Junior, cuja graduação é em Ciências Navais, exercia como função principal encarregado da divisão de pagamento, realizou seu 1º curso de capacitação técnica em licitações e contratos somente em 2012, nunca havia trabalhado com aquisições públicas e, como os demais recorrentes deste item, não tinha disposição integral para atuar como membro da CPL no BFNIG (peça 29, p. 13) ;
 c.5) a Seção de Edificações e de Infraestrutura não possuía Engenheiro Civil ou Arquiteto previsto na TL, nem praças especializadas, assim como servidores civis;
 c.6) havia complexidade das tarefas atribuídas à respectiva OM, que concentrava o pagamento de pessoal de mais de 3.000 militares, rancho para todos e obtenção e obras de todo o complexo imobiliário, assim como o volume de demandas das OM apoiadas;
 c.7) à época o setor de construção civil sofria uma séria crise, consubstanciada pela escassez de mão de obra qualificada, conforme notificado nas matérias vinculadas nestes autos (peça 47, p. 23-25) , e, em razão dos valores envolvidos nas obras licitadas pela Base de Fuzileiros Navais da Ilha do Governador - BFNIG, que eram considerados efetivamente baixos, as empresas cadastradas no sistema da Diretoria de Obras Civis da Marinha, bem como outras que atuavam perante o estado do Rio de Janeiro, frequentemente não demonstravam interesse; 
 c.8) O chamado Plano de Aceleração do Crescimento (PAC) encontrou o mercado retraído, não tendo capacidade de responder de forma elástica a demanda criada, resultando também no desinteresse de empresas e profissionais do setor para atender demandas do BFNIG, caracterizadas por serviços de reforma, conservação e reparo, todos considerados de pequena monta e de baixo retorno;
 c.9) a restrição de recursos em 2009 impedia a contratação, mesmo temporária, de serviços/ou mão-de-obra para assessoramento técnico, devido a melhores ofertas no mercado; no período, foi notória a falta até mesmo de equipamentos, como tratores e caminhões;
 c.10) a aplicação dos recursos concentrou-se no final do segundo semestre de 2009, período de sobrecarga nas atividades da BFNIG devido à proximidade do encerramento do exercício financeiro, acrescida da complexidade da consolidação das compras com aplicação direta nas Organizações Militares do CNIG e de responsabilidade da Base;
 c.11) mesmo com todas essas restrições, a Seção de Edificações contratou e gerenciou mais de 25 obras de construção, restauração, reparo e recuperação nas instalações do CNIG nos anos de 2008 e 2009, além das específicas voltadas para os V Jogos Mundiais Militares, as quais foram devidamente concretizadas, o que pode ser comprovado por vistoria local, assim como todos os recursos foram corretamente empenhados em prol do objeto; 
 c.12) o ordenador de despesas atuou nos limites da reserva do possível para executar as obras destinadas à reforma da Linha de Tiro na BFNIG, onde pôde evidenciar o empenho de toda a tripulação, assim como a CPL com jornada de trabalho superior a 10 horas diárias nos dias de semana;
 d) à título de aplicação por analogia, cumpre trazer à baila o Princípio da Reserva do Possível, o qual foi assimilado pelo Direito Brasileiro, sendo este responsável por limitar a responsabilidade estatal conforme a possibilidade material do ente político, servindo para justificar o atraso do Estado no cumprimento de alguns de suas funções constitucionais; 
 e) não houve irregularidades nas justificativas apresentadas de manifesto desinteresse nos convites em questão, considerando que:
 e.1) foram juntados aos autos os termos de justificativas dos manifestos desinteresses dos convidados (peça 166) , haja vista apenas uma proposta de preços válida, fato que, de acordo com a SGM-102 (publicação cogente e de seguimento obrigatório da Secretaria Geral de Marinha, que regula entre outras coisas os processos licitatórios na Marinha do Brasil) não constitui motivo para invalidação do procedimento licitatório;
 e.2) o art. 24, da Lei 8666/1993, inciso V permite que a licitação vigore quando não acudirem interessados em certame anterior e a presente não puder ser repetida sem prejuízo para a administração, conforme transcrito a seguir: 
 'V - quando não acudirem interessados à licitação anterior e esta, justificadamente, não puder ser repetida sem prejuízo para a Administração, mantidas, neste caso, todas as condições preestabelecidas;
 e.3) conforme o próprio acórdão combatido reconheceu, impõe-se a repetição do certame se não houver apresentação do número mínimo de propostas, porém, ressalvadas as hipóteses de limitações do mercado ou manifesto desinteresse dos convidados, sendo esta hipótese exatamente o que ocorreu no presente caso;
 e.4) a jurisprudência desta Corte de Contas, consubstanciada na Súmula TCU 248 e fundamentada nos § 3º e §7º do art. 22 da Lei 8.666/1993, afirma que não tendo sido apresentado um número mínimo de propostas, impõe-se a repetição do ato, com a convocação de outros possíveis interessados, ressalvadas as hipóteses de limitações do mercado ou manifesto desinteresse dos convidados, que tornem impossível a obtenção desse número mínimo de licitantes, fato este que foi cumprido e justificado; 
 e.5) o não comparecimento do mínimo legal não ensejará, necessariamente, a repetição do convite, pois o art. 22, §7º, Lei 8.666/1993 permite que 'quando, por limitações do mercado ou manifesto desinteresse dos convidados, for impossível a obtenção do número mínimo de licitantes exigidos no § 3º deste artigo, essas circunstâncias deverão ser devidamente justificadas no processo, sob pena de repetição do convite;
 e.6) de acordo com a obra de José Torres Pereira Júnior, cuja referência se encontra à peça 167, p. 35, a razão para isso se deve ao fato de que o desinteresse dos convidados, muitas vezes por motivos alheios às próprias empresas - como fatores contingentes de mercado, que afetam a capacidade competitiva -, ou, ainda, recusa da participação na licitação, por motivos de exclusiva conveniência, não pode impedir a regular contratação do serviço, pois 'o interesse do serviço público poderá quedar-se inerte ou subjugado diante da inércia ou do capricho das empresas'. 
 e.7) nessas circunstâncias, portanto, o que deve ser demonstrado, a fim de se caracterizar efetivamente justificado no processo', tal como determina a lei, é que foi garantida ampla concorrência com a convocação do número mínimo legal de interessados (peça 165, p. 83-90) , sendo dada publicidade ao ato convocatório, conforme se percebe pela regular expedição e recebimento de cartas-convite e de que os convidados exerciam atividades no ramo de negócio do objeto da licitação, tendo sido convidadas três empresas do ramo para participarem em todos os processos licitatórios do convites em tela (peça 165, p. 59 e 62-64 e peça 166, p. 2-14) ;
 e.8) para tanto, Airton Rocha Nóbrega aponta a demonstração da regular expedição e recebimento das cartas-convite e da comprovação de que os convidados exercem atividade no ramo de negócio do objeto de licitação, conforme trecho transcrito à peça 167, p. 35; 
 e.9) não se pode concordar com a conclusão do v. acórdão recorrido acerca dos processos de licitação na modalidade carta convite, no sentido de que 'não tendo sido apresentado este número mínimo de propostas, impõe-se a repetição do ato, com a convocação de outros possíveis interessados' (fls. 9) , pois em todos os mencionados processos foram convidadas 3 (três) empresas do ramo para participarem; todos os convites encaminhados foram recepcionados pelas convidadas; e foi dada a devida publicidade aos editais; 
 e.10) nesse contexto, a contratação das empresas que demonstraram interesse nas obras não desatendeu o interesse público, uma vez que todas as propostas apresentaram preços inferiores ao valor de mercado e do certame, conforme pode ser observado no próprio bojo da TCE e no trecho transcrito à peça 164, p. 13-15 e à peça 167, p. 37-39; 
 e.11) em situações como essa, o TCU vem adotando posicionamento contrário ao firmado pelo acórdão recorrido, tudo a reconhecer a legalidade dos processos de licitação na modalidade carta-convite que não lograrem êxito na obtenção de três propostas válidas em decorrência das limitações de mercado ou manifesto desinteresse de participantes, justificados pelo órgão promovente, como demonstra os Acórdão 292/2008-TCU-Plenário, Rel. Aroldo Cedraz e 473/2009-Plenário, Raimundo Carreiro, cujos trechos foram transcritos à peça 167, p. 36-37;
 e.12) a Ementa 03/1995 da Norma Interna da MB SGM-102 (vigente à época) (TC Processo 013.366/2015-7, peça 29, p. 21) , normatizava no âmbito dessa instituição que o manifesto desinteresse dos convidados confirma-se cabalmente mediante o não envio de propostas e que, conforme previsto no § 7º do art. 22 da Lei 8.666/1993, a inexistência de três interessados, por limitações de mercado ou manifesto desinteresse, ou seja, formalmente ou simplesmente o não comparecimento de um ou alguns convidados, não constitui motivo para invalidação do procedimento licitatório, devendo a administração justificar o ocorrido e não impondo-se a repetição da licitação; 
 e.13) cumprindo a norma supracitada, foram elaborados Termos de Justificativa para o manifesto desinteresse dos licitantes dos Convites 35/2009, 44/2009, 45/2009, 52/2009, 53/2009, 55/2009 e 56/2009 (TC Processo 015.949/2012-5, peça 4 p. 97, peça 5 p. 91, peça 7 p. 53, peça 8 p. 71, peça 11 p. 50, peça 13 p. 55, peça 14 p. 74) ;
 e.14) mesmo que não fossem lavrados termos de justificativa pelo desinteresse, de acordo com o entendimento doutrinário de Marçal Justen Filho, cujo trecho foi transcrito à peça 178, p. 6 e à peça 167, p. 39, a licitação deve continuar normalmente quando existir pelo menos uma proposta válida e formalmente aceitável; a ausência de justificação não invalida, por si só, o procedimento; 
 e.15) o manifesto desinteresse foi ocasionado pelas limitações do mercado à época, conforme já descrito neste recurso e cuja comprovação do fato consta nas páginas 23 a 25 da peça 47 do TC Processo 013.366/2015-7, ressaltando-se que tal limitação da área de construção civil também foi ocasionada pelo Plano de Aceleração do Crescimento (PAC) do Governo Federal, que absorveu grande parte do mercado e deixou o mesmo retraído, caracterizando-se pela ausência na oferta de empresas para realizar serviços de valores considerados baixos, que foi o caso das obras licitadas pelos convites supracitados;
 e.16) a não contratação das empresas que enviaram propostas e, por conseguinte, a repetição dos certames dos convites 35/2009, 44/2009, 45/2009, 52/2009, 53/2009, 55/2009 e 56/2009 acarretariam custos administrativos desnecessários e atrasos na obtenção do produto desejado, como também sérios prejuízos ao ente público e à realização dos V JMM, haja vista a premissa de tempo que se tinha para iniciar e concluir as obras licitadas pelos referidos convites, em virtude do provisionamento tardio de créditos orçamentários para a realização dessas obras, pode se dizer, respaldado pela Representação do TCU no TC Processo 013.488/2006-8 (Relator Ministro Aroldo Cedraz) e pelo Acórdão 473/2009-TCU-Plenário, Rel. Raimundo Carneiro) , que foi acertada e correta a decisão de não repetição dos referidos convites;
 e.17) em relação às licitações na modalidade convite, o recorrente Carlos Roberto de Almeida Bastos afirma que, embora tenham sido realizados sem o mínimo legal de propostas, assim ocorreu em razão da ausência de interesse dos convidados, na medida em que todos os convites foram recepcionados pelas empresas e somente poucas propostas foram encaminhadas, o que autoriza a celebração do contrato administrativo mediante termo de justificativa de desinteresse, nos termos do art. 22, §7º, Lei 8.666/1993;
 f) sobre a falta de observação de que em algumas empresas o quadro societário se confundia com o quadro societário de outras empresas, o próprio acórdão recorrido afastou essa questão, pois o sistema de cadastramento das empresas não permite essa verificação, nem a lei a prevê como impositiva;
 g) os recorrentes agiram em plena conformidade à SGM- 102, NOLAM, a qual não vai contra a legislação vigente, tendo em vista que:
 g.1) suas condutas se pautaram pela probidade, extrema e comprovada boa-fé e lealdade aos seus superiores hierárquicos, e portanto à Força, de forma melhor aplicação dos recursos públicos, pautando-se nos princípios constitucionais e nos parâmetros traçados pela Lei nº 8666, de 21 de junho de 1993, assim como o cumprimento obrigatório da norma superior da Marinha do Brasil, as Normas sobre Licitações, Acordos e Atos Administrativos da Secretaria -Geral da Marinha a SGM-102 (3º Revisão de 2008) ;
 g.2) conforme texto, cujo trecho foi transcrito à peça 164, p. 17, de autoria do Juiz de direito já Justiça Estadual Militar de São Paulo, Ronaldo João Roth e do Professor Penal militar da Academia da PMESP, Iremar Aparecido da Silva Vasques, leciona-se que, embora o art. 22 do Código Penal, legislação comum, imponha ao civil subordinado a responsabilidade pelo crime cometido em obediência à ordem de superior hierárquico, quando esta for manifestamente ilegal, todavia, no âmbito castrense vigora o sistema de baionetas inteligentes, pelo qual o militar subordinado pode questionar o cumprimento de ordens ilegais, mas, só pode recusar o cumprimento de ordem manifestamente criminosa (art. 38 do Código Penal Militar) ;
 g.3) os recorrentes estavam apenas cumprindo ordens superiores, que não eram criminosas, porém, ordens expressas insculpidas no ordenamento administrativo vigente emanadas do Escalão Superior, no caso, a SGM-102;
 g.4) esse normativo - SGM-102 é um ato administrativo válido, com o objetivo expresso das finalidades a que se propõe, motivado pela necessidade de regulamentar e igualar procedimentos administrativos na Marinha do Brasil, formalizado dentro de normas legais que atendiam e, ainda atendem às necessidades e imposições da Força Naval, tanto que esta Norma, SGM-102 foi revista em 2013, e agora em 2020, sempre em atendimento à recomendações expressas pelo Ementário do TCU, com a finalidade do irrestrito cumprimento das normas da CRFB e da Lei, bem como de facilitar a atuação dos órgãos de Tomada de Contas da Administração Naval, e assinados por autoridade competente;
 g.5) dessa forma, a SGM-102 não pode ser motivo para invalidação do procedimento licitatório ou punição do militares da MB que a cumprem; passível de punição é quem não a cumprisse;
 h) os vício apontados pelo TCU podem ser considerados imperceptíveis para os recorrentes que não detinham conhecimento/experiência no assunto, e como não houve prejuízo, não deve ser imputados a eles culpa ou negligência por dar andamento aos procedimentos licitatórios questionados, o que está em conformidade com a doutrina de Marçal Justen Filho, cujo trecho foi transcrito à peça 178, p. 10;
 i) a atuação proativa e diligente do recorrente José Jorge Blanco da Fonseca Junior em verificar aprovações jurídicas e técnicas dos documentos da fase interna dos processos dos convites questionados pode afastar a responsabilidade do recorrente conforme demonstra o Acórdão 310/2011-TCU-Plenário, Rel. André Luiz.
Análise
5.2. Os argumentos dos recorrentes não merecem prosperar, considerando que a inexistência de orçamento em relação aos convites 35, 44, 45 e 56, todos de 2009, a utilização de orçamentos viciados em relação aos convites 52 e 53 de 2009, além da ausência de comprovação de manifesto desinteresse das licitantes nesse convites, todos conduzidos pelos recorrentes, como membros da CPL, configuraram ilegalidade, haja vista a inobservância do art. 6º, inciso IX, bem como do art. 7º, §2º, incisos I e II, da Lei 8.666/1993, o art. 22, §§ 3º e 7º, da mesma lei, além da jurisprudência desta Corte de Contas, consubstanciadas nas Súmulas TCU 258 (1941/2006, Rel. Marcos Bemquerer, 608/2008-Plenário, Rel. Benjamin Zymler e 93/2009-Plenário, Rel. Augusto Nardes, e 248 (Acórdão 864/2011-TCU-Plenário, Rel. Aroldo Cedraz, 4126/2009-2ª Câmara, Rel. Raimundo Carreiro e 2429/2008-1ª Câmara, Rel. Guilherme Palmeira) . 
5.3. Registre-se que a multa aplicada aos membros da CPL não diz respeito à realização de convites e solicitações de orçamento a sociedades empresárias do mesmo grupo familiar, tendo em vista, conforme acatado pelo voto condutor à peça 122, p. 3, que 'não era responsabilidade nem dever daquela comissão realizar a verificação das empresas que emitiam os orçamentos utilizados como base para o cálculo dos preços de referência dos objetos a serem licitados.'.
5.4. De outra parte, diversamente do afirmado pelos recorrentes, em parte alguma do processo NUP 63386-000035/2009-28 acostado aos autos, relacionados ao Convite 35/2009 (peça 165 e peça 4 do TC Processo 015.949/2012-5) , foi identificada a composição unitária do orçamento-base, o que impossibilita que se conheçam os critérios utilizados para a formação do preço admissível, deveria estar compulsoriamente no processo relativo ao certame, e ainda, ser exigido das licitantes que apresentassem suas propostas com tais elementos, o que não ocorreu (Acórdão 2823/2012-TCU-Plenário, Rel. José Jorge, 933/2011-Plenário, Rel. André de Carvalho) . 
5.5. Na mesma linha, como se pode observar nas referências trazidas pelos próprios recorrentes, nem os projetos básicos nem os orçamentos apresentados dos Convites 44/2009 (peça 5, p. 3-9 e 14-16 do TC Processo 015.949/2012-5) , 45/2009 (peça 6, p. 3-12 do TC Processo 015.949/2012-5) , 52/2009 (peça 8, p. 3-13 do TC Processo 015.949/2012-5) , 53/2009 (peça 10, p. 3-14 do TC Processo 015.949/2012-5) , 55/2009 (peça 12, p. 3-15 do TC Processo 015.949/2012-5) , 56/2009 (peça 14, p. 3-14 do TC Processo 015.949/2012-5) continham orçamento detalhado do custo global da obra, fundamentado em quantitativos de serviços (unidades, quantidades, preços unitários) , necessárias e suficientes para caracterizar a obra, conforme exige a alínea 'f' do inciso IX do art., 6º da Lei 8.666/1993. 
5.6. Ao contrário, o que se percebe é a ausência de discriminação detalhada das unidades de serviços, quantitativos e composição de custos unitários da obra detalhando os valores cobrados para cada unidade de serviço. O que não se pode admitir, como querem argumentar os recorrentes, é tratar como imperceptíveis, a apresentação de orçamento apenas com o custo global da obra, aspecto de fácil detecção para os gestor médio e diligente, na administração da coisa pública. 
5.7. A falta de exigência editalícia para que os proponentes indicassem as composições de seus custos, além de suscitar dúvidas sobre a economicidade dos preços praticados, viola ainda o princípio da transparência exposto no inciso II do § 2º do art. 7º da Lei 8.666/1993. No mesmo sentido, ausência de orçamento analítico impede que se averigue a forma como foram obtidos os valores dos diversos serviços.
5.8. Também não procede a afirmação de que os convites foram submetidos à Consultoria Jurídica da União, tendo em vista que, caso existam tais pareceres, não foram juntados aos autos e nem encontrados nos autos do TC Processo 015.949/2012-5 que deu origem à presente TCE. O que foi apontado pelos recorrentes no referido processo são notas técnicas sucintas, de uma página e meia, assinadas por um analista capitão de fragata, ausente de análise e avaliação, o que não corresponde à necessária assessoria jurídica da Administração nos termos do parágrafo único do art. 38, da Lei 8.666/1993 para examinar os aspectos jurídicos e legais do procedimentos licitatório. 
5.9. O único parecer jurídico, não constante dos presentes autos, mas no TC Processo 015.949/2012-5, se refere ao Pregão 6-0012/2009 - Parecer WLF/NAJ-RJ/CGU 3631/2009 (peça 2, p. 42-47 do TC 015.949/2012) , no qual se verifica que a Advocacia Geral da União (AGU) apontou a necessidade de fiel observância em relação ao custo estimado, como se pode observar:
 a) em relação à falta de orçamento detalhado, transcreve-se trecho do referido parecer jurídico:
'Quanto ao custo estimado elaborado às fls. 03 e 27, sugere-se a fiel observância do contido na publicação do Tribunal de Contas da União 'Obras Públicas - Recomendações Básicas para Contratação e Fiscalização de Obras e Edificações Públicas', p. 16:
' (...) Na elaboração do orçamento detalhado, torna-se necessária a demonstração das composições de serviços, discriminando os respectivos preços unitários, quantidades e preços totais. Para estimar os custos, devem ser utilizadas fontes técnicas de pesquisa (revistas especializadas, mercado local e outros órgãos e entidades públicos) , BDI e encargos sociais (ou leis sociais) , detalhados de forma clara e precisa. Esse procedimento auxilia o controle e a fiscalização dos custos e quantitativos dos serviços e insumos. Deve-se evitar a utilização de unidades genéricas, como 'verba (vb) ' Oli 'ponto (pt) '. 
Assim. a elaboração dos orçamentos sintético e analítico basear-se-á em: 
- coleta de preços realizada no mercado local, na região de execução dos serviços. em outros órgãos públicos e em publicações ou sistemas técnicos (SICRO/DNER. SINAPI/CEF e TCPO da PINI) . (...) 
 - avaliação da Taxa de Benefícios e Despesas Indiretas (BDI) . em junção do volume ou porre dos serviços e do local de execução. mediante comprovação por demonstrativo de sua composição analítica, (...) '.
Complementando o que registramos acima quanto à pesquisa de preços, vale lembrar que não foi informada a compatibilidade dos custos constantes do orçamento estimado com os parâmetros estabelecidos no SINAPI, o que deverá ser necessariamente providenciado. 
Tal orientação tem supedâneo na Lei 11.514, 13/08/2007, que dispõe sobre as diretrizes para a elaboração da Lei Orçamentária de 2008, in verbis:
 (...) 
Aliás, o Tribunal de Contas da União, em recente pronunciamento - Acórdão 1286/2007-TCU-Plenário, determinou o seguinte: 
 (...) providenciar orçamento detalhado da Administração com custos diretos e percentual e BDI condizente com os preços de mercado e com a tabela do Sistema Nacional de Pesquisa de Custos e Índices da Construção Civil-Sinapi, conforme preceitua a Lei 8.666/93. art.43, IV, c/c Lei 1l.439/06, art. 115; (...) 
 formalizar contrato somente com empresa cujos custos unitários de materiais e serviços de obras sejam inferiores à mediana daqueles constantes do Sistema Nacional de Pesquisa de Custos e Índices da Construção Civil-Sinapi, de acordo com o art.115 da Lei 11.439/06: (... ) '.
 b) especificamente em relação ao termo de referência, a consultoria jurídica insiste em alertar quanto à necessidade legal do orçamento detalhado (peça 2, p. 46 do TC Processo 015.949/2012-5) :
'II - TERMO DE REFERÊNCIA:
 a) é recomendável que se verifiquem os termos do instrumento de fls. 26 a 28, diante do disposto no § 2º do art.9º, do Decreto 5.450/05, o qual esclarece que o termo de referência deverá: 'conter elementos capazes de propiciar avaliação do custo pela Administração diante de orçamento detalhado, definição dos métodos, estratégia de suprimento, valor estimado em planilhas de acordo com os preços de mercado, cronograma físico e financeiro, se for o caso, critério de aceitação do objeto, deveres do contratado e do contratante, procedimentos de fiscalização e gerenciamento do contrato, prazo de execução e sanções, de forma clara. concisa e objetiva'.
 c) em relação à falta de detalhamento do objeto, a Consultoria Jurídica também se posiciona (peça 2, p. 46 do TC Processo 015.949/2012-5) : 
'III - CONTRATO:
 (...) 
b) cláusula quinta - é recomendável que o objeto seja melhor especificado;
 (...) '
 d) ao final, a AGU finaliza o parecer jurídico, opinando pelo prosseguimento do certame licitatório, desde que observadas as recomendações apontadas, cujo descumprimento implicará em desconsiderar-se a análise realizada nos autos.
5.10. Ora, se, como afirmam, os membros da CPL não possuíam experiência na área de licitações e contratos, antes de terem assumido o risco de conduzir os convites sob comento sem o atendimento dos pressupostos e requisitos legais mínimos necessários à regularidade dos atos (como bem apontaram na doutrina Marçal Justen Filho e Jorge Ulisses Jacoby sobre o assunto) , deveriam ter buscado a qualificação e o treinamento adequado para atuarem nessa área, ou ainda, consultoria especializada para tal.
5.11. No caso concreto, como assim não procederam, evidenciou-se descumprimento de norma, sem indícios de dano ao erário de responsabilidade dos membros da CPL, como bem observaram os recorrentes, o que tornou dispensável a adoção de sanção mais grave, sendo aplicada tão somente a multa estabelecida no art. 58 da Lei 8.443/1992, em razão de grave infração à norma legal ou regulamentar (inciso II do art. 58, da Lei 8.443/1992) .
5.12. Sem adentrar no mérito da alegada deficiência estrutural do BFNIG, para exame da qual não há elementos suficientes nos autos, é de se considerar que a Comissão Permanente de Licitação poderia acionar outras unidades especializadas como a Diretoria de Administração da Marinha (DAdM) como recomendado na SGM-102, 3ª Rev., pag. 12, ou a consultoria jurídica do MD, os quais poderiam ter sido acionados para aplacar dúvidas e questionamentos desses responsáveis, quando do planejamento e confecção dos referidos convites. 
5.13. Não há, pois, como acolher a alegação dos recorrentes em razão da alegada deficiência estrutural do BFNIG. Conforme visto, havia plenas condições para que a CPL, se tivesse agido diligentemente, pudesse ter evitado as irregularidades nos procedimentos licitatórios como efetivamente, ao final, se deu.
5.14. Também não merece prosperar o argumento da reserva do possível, o qual não justifica a ineficácia pública. Conforme exposto, a irregularidade sob exame não está necessariamente relacionada à falta de recursos financeiros que justifique a aplicação do citado princípio. Além disso, a defesa assentada nesse fundamento deve apresentar logicamente o porquê de sua aplicação, comprovando a limitação de recursos estatais para este caso especificamente.
5.15. Quanto à ausência de comprovação de manifesto desinteresse das licitantes nesses convites, inicialmente, há de se registrar a impossibilidade de aplicação do art. 24, inciso V, da Lei 8.666/1993, como quiseram alegar os recorrentes, uma vez que não se trata de dispensa de licitação, não é o caso de realização de certame anterior em que inexistiu interessados, mas da adoção da modalidade convite. 
5.16. Além disso, a jurisprudência desta Corte de Contas, fundamentada no art. 22, §§ 3º e 7º, da Lei 8.666/1993 e consubstanciada na Súmula/TCU 248, é no sentido de que as licitações na modalidade 'Convite' devem ser homologadas apenas quando o certame contar com o número mínimo de três pessoas físicas ou jurídicas que apresentem respostas válidas, conforme estabelece o item 3.1.3 do Decreto 2.745/1998 e a referida Súmula 248. Não tendo sido apresentado este número mínimo de propostas, impõe-se a repetição do ato, com a convocação de outros possíveis interessados, ressalvadas as hipóteses de limitações do mercado ou manifesto desinteresse dos convidados, que tornem impossível a obtenção desse número mínimo de licitantes.
5.17. Ainda que se considerassem válidos os convites enviados a apenas três empresas, conforme querem defender os recorrentes, o Tribunal, desde 1992, ainda sob a égide do Decreto-Lei 2.300/1986, manifestou o entendimento de que não basta o convite ser feito a três ou mais empresas, mas que é imprescindível a apresentação de três propostas aptas à seleção, ou seja, propostas de empresas qualificadas a fornecer o produto ou realizar o serviço.
5.18. No presente caso, em que três empresas são convidadas, duas declinam do convite e apenas uma apresenta proposta válida, não se tem de fato uma competição. Dessa forma, é obrigatória a repetição do convite com a chamada de outros participantes, pois inexistiu três propostas válidas a preços razoáveis.
5.19. Nesse contexto, as alegações da comissão de licitação de que foram enviados convites sem resposta dos interessados é insuficiente para comprovar limitação de mercado ou manifesto desinteresse, mesmo escorados na norma interna SGM-102, haja vista o universo de possíveis interessados no Rio de Janeiro que é elevado. Para isso deve se levar em consideração que a Ilha do Governador é uma região administrativa localizada na região da zona norte do Rio de Janeiro, em intenso processo de conurbação. Além disso, os serviços requeridos são relativamente simples, podendo ser realizados por inúmeros escritórios de engenharia da região. 
5.20. Ademais, a alegação de limitação de mercado ou potencial desinteresse em obras de baixo valor não se sustenta. Os convites foram realizados entre os meses de setembro e dezembro de 2009, sendo que as notícias trazidas pelos recorrentes à peça 47, p. 23-25 para justificar a limitação de mercado datam de dezembro/2009, tratam de previsões de falta de mão de obra para o ano de 2010 e fazem referência, em especial, ao Estado de São Paulo.
5.21. Além disso, os próprios recorrentes, ao limitarem o envio de convites a somente três empresas, ou seja, o número mínimo previsto na norma, ocasionaram restrição à ampla competitividade. Se de fato havia esse problema, era perfeitamente possível aos gestores, na condição de homem médio, prudente e diligente, enviar convites para um número maior de possíveis interessados ou repetir o convite, o que não ocorreu, sendo improcedente a afirmação dos recorrentes de que foi garantida ampla concorrência.
5.22. Desse modo, a justificativa da CPL para o prosseguimento do certame com apenas um licitante nos 6 convites questionados, ainda que apoiada no regulamento interno de licitações da Marinha (SGM-102) , embora tenha dado aparente regularidade ao certame, não atendeu o interesse público, nem os princípios da competitividade e da eficiência, ambos de índole constitucional (Art. 37, caput, e inciso XXI desse artigo) .
5.23. Nesse diapasão, a jurisprudência deste Tribunal é pacífica no sentido de exigir a presença do número mínimo de propostas válidas para o regular desenvolvimento de licitação na modalidade convite, sob pena da apresentação de justificativa para esse impedimento, inclusive quanto ao preço, ratificada pela autoridade competente, o que também não ocorreu. Registre-se que o convite é modalidade que apresenta menor publicidade e número limitado de participantes.
5.24. Quanto aos acórdãos ditos precedentes trazidos pelos recorrentes, não auxiliam em sua defesa, considerando que:
 a) No caso do Acórdão 292/2008-TCU-Plenário, Rel. Aroldo Cedraz, a falta de repetição diante da ausência de três propostas válidas foi considerada regular, dadas as características do caso concreto, considerando que o objeto era complexo e havia limitação de mercado. Mesmo assim, houve de fato uma pesquisa de mercado, em que seis fornecedores habilitados a entregar os produtos desejados foram convidados e efetivamente cientificados do interesse da Administração, situação bem diferente do caso presente;
 b) No caso do 473/2009-Plenário, Rel. Raimundo Carreiro, diversamente do afirmado pelos recorrentes, o trecho do voto condutor transcrito a seguir confirma o posicionamento firmado pelo acórdão recorrido:
'19.1. É farta a jurisprudência deste Tribunal no que tange à apresentação de propostas válidas de, pelo menos, três empresas que atuem no ramo do objeto licitado, como demonstrado nos Acórdãos 305/2005 e 79/2006, ambos do Plenário, e Acórdão 71/2007-TCU-Segunda Câmara.
19.2. No caso vertente, o contrato abriga diversos serviços, inclusive contratação de terceiros com apresentação de três propostas, conforme dito anteriormente, em analogia à modalidade convite em virtude da ausência de licitação. O exame dessas propostas pela ELETRONORTE deveria ser feito antes da sua autorização prévia às subcontratações, a fim de que pudesse selecionar a mais vantajosa para a Administração (art. 3º da Lei 8.666/93) , a menos que existisse justificativa para possível limitação do mercado ou manifesto desinteresse dos convidados, o que não ocorreu.'
5.25. Também não procede o argumento de que a Ementa 3/1995 da SGM-102 serviria como respaldo para o prosseguimento dos convites amparados por justificativa apoiada no não envio de propostas, considerando, como já registrado no subitem 5.19 e ratificado no subitem 5.22 retro, que, tendo sido realizado convite a número restrito de empresas (o mínimo) , resta não comprovada a existência de limitações de mercado ou manifesto desinteresse de potenciais licitantes.
5.26. A respeito da responsabilização do ordenador de despesas Carlos Roberto de Almeida Bastos em relação aos certames na modalidade convite, enfatiza-se, dentro do contexto da época apresentado de risco de poucos interessados, o envio de convite a número restrito de empresas (o mínimo previsto em lei) , limitou a competitividade e foi insuficiente para, em conjunto com a justificativa da Administração, comprovar a existência de limitações de mercado ou manifesto desinteresse de potenciais licitantes para prosseguir com o certame com apenas uma única proposta válida. 
5.27. A doutrina de Marçal Justen Filho levantada pelo recorrente Carlos Roberto de Almeida Bastos à peça 167, p. 39, vem ao encontro do entendimento desta Corte de Contas, na medida em que enfatiza o dever de sancionar os responsáveis pela omissão, em especial quando não comprovado o preenchimento dos requisitos legais. 
5.28. Quanto à alegação de que a repetição do procedimento licitatório poderia ocasionar a custos administrativos desnecessários e atrasos nos projetos, tal afirmação é desprovida de fundamento e evidências. O que se observou foi ofensa ao princípio da legalidade e à competitividade do certame, tendo havido grave violação à norma jurídica.
5.29. Em relação à alegação de obediência hierárquica, não há como aceitar que servidores estejam desobrigados da estrita obediência ao princípio da legalidade da Administração Pública. Por outro lado, se houve ordem por parte do superior hierárquico para o prosseguimento do convite com apenas uma proposta, sem que houvesse comprovadamente limitação de mercado ou manifesto desinteresse, não deveria ter sido obedecida, visto ser uma ordem manifestamente ilegal. Além disso, não há comprovação de que os recorrentes tenham sido submetidos à coação moral irresistível, o que seria um excludente de ilicitude. 
5.30. Com relação à responsabilidade dos membros da CPL, a jurisprudência pacífica desta Corte de Contas é no sentido de que esses gestores serão alcançados pela jurisdição do TCU, com a imputação de débito e/ou aplicação de multa, sempre que os seus atos forem danosos ao erário ou constituírem grave ofensa à ordem jurídica. Nesse sentido são os Acórdão 1433/2010-TCU-Plenário, Rel. Valmir Campelo, 343/2009-Plenário, Rel. Augusto Nardes e 310/2011-Plenário, Rel. André de Carvalho, este último trazido pelo recorrente José Jorge Blanco da Fonseca Junior, como precedente para afastar sua responsabilidade.
5.31. Ocorre que no processo do citado Acórdão 310/2011, embora tenha havido divergência sobre a responsabilidade dos membros da CPL no âmbito da unidade técnica, o relator, em seu voto, anuiu ao amplo entendimento desta Corte de Contas, conforme se verifica no seguinte trecho transcrito do seu voto condutor: 'Todavia não é possível admitir que a comissão adote a postura passiva de dar encaminhamento ao procedimento licitatório, especialmente promovendo o julgamento das propostas, sem a presença de todos os elementos exigidos pela Lei nº 8.666, de 21 de junho de 1993.' 
5.32. Como evidenciado, a comissão de licitação não tem papel passivo, incumbindo-lhe, na forma da lei, o recebimento, a análise e o julgamento de todos os documentos e procedimentos relativos às licitações e ao cadastramento de licitantes (art. 6º, inciso XVI, da Lei 8.666/1993) . Quaisquer decisões que afrontem a lei ou resultem em prejuízos aos cofres públicos sujeitam os infratores, membros das comissões de licitação, à devida responsabilização.
5.33. Os recorrentes sequer trouxeram provas das excludentes de responsabilidade por eles indicadas, pois em nenhuma das atas de julgamento das licitações há posicionamento divergente e não existe nos autos evidência alguma de recusa deles em integrar as comissões licitatórias ou de que tenham informado aos seus superiores possível incapacidade técnica para exercer o encargo.
5.34. Assim, os gestores responsáveis pela autorização e elaboração dos certames licitatórios, incluindo o recorrente José Jorge Blanco da Fonseca Junior, dividem solidariamente a responsabilização sobre as irregularidades identificadas no âmbito dos Convites 35/2009, 44/2009, 45/2009, 56/2009, 52/2009 e 53/2009.
6. Se restou comprovada a boa-fé dos recorrentes Alderley Pedrosa de Menezes, Fernando Jota Spohr, Gleidson Fernandes Mesquita, José Ayres Brum Bencardino, Thais Claro Florêncio de Assis e Jorge Blanco da Fonseca Junior (peças 164, p. 9 e 18-21 e peça 178, p. 10 a 12) .
6.1. Os recorrentes Alderley Pedrosa de Menezes, Fernando Jota Spohr, Gleidson Fernandes Mesquita, José Ayres Brum Bencardino e Thais Claro Florêncio de Assis afirmam que agiram com probidade, boa-fé, lisura e pautados nos princípios constitucionais do art. 37, da CF/1988, com base nos seguintes argumentos:
 a) os recorrentes empenharam-se ao máximo para concretizar os certames, agindo com boa-fé, probidade, lealdade à MB e buscando atender da melhor forma o interesse público no exercício da atividade de membros da CPL, e pautando-se nos princípios constitucionais e nos parâmetros traçados pela Lei 8.666/1993, assim como o cumprimento obrigatório da norma superior da Marinha do Brasil, as Normas sobre Licitações, Acordos e Atos Administrativos da Secretaria -Geral da Marinha a SGM-102 (3º Revisão de 2008) , a fim de viabilizar as respectivas obras, em razão da sua valiosa utilização para o CFN, já que todos os cursos de carreira, bem como todas as promoções dos militares Fuzileiros Navais, têm como pressupostos a realização de Cursos de Tiro, e Provas de Capacitação de Tiro, para todos os militares; 
 b) entre os ora recorrentes, há um oficial fuzileiro naval, combatente, que atuou duas vezes no Haiti, licenciado em Educação Física, que exercia naquela época as tarefas inerentes ao cargo que desempenhava na BFNIG, ou seja, responsável pela disciplina da tropa, pelo adestramento da tropa, pela instrução dos novos soldados que se apresentavam para servir, pela manutenção das edificações e do aquartelamento, das viaturas e do armamento, pela assiduidade e pontualidade e apresentação pessoal da tripulação, pelo exercício de fiscal do pagamento de mais de 3.000 militares, fiscal das despesas orçamentárias fiscal das despesas de caixas de economias, das despesas de rancho, das despesas ordinárias de contas de luz, gás e telefone, fiscal do recebimento, da manutenção, da utilização e da ressalva e da dispensa de todo o material recebido pelo quartel, material de lona e couro, viaturas, armamento, munição, combustível, alimentos e ração de combate e água potável, além do que é um marido e um pai de família exemplar;
 c) os servidores que atuavam nas licitações em questão eram:
 c.1) um tenente intendente que chefiava o setor de rancho e cozinha, incluindo recebimento, conferência, saída dos armazéns, cocção, limpeza e planejamento de cardápios, inclusive em viagens e manobras;
 c.2) outro tenente era encarregado do setor de pagamento de pessoal, elaborando todas as guias, atualização de ganhos, em face de promoção, diárias de viagens, novos militares na BFNIG e quartéis apoiados, e tirando dos próximos pagamentos os militares remanejados e movimentados para fora do setor BFNIG, e mais, direitos de férias, gratificação natalinas, transferências para a reserva, gratificações para aquisição de uniformes;
 c.3) o terceiro tenente intendente encarregado da execução financeira, encarregado da recepção e utilização de verbas orçamentárias em prol da aquisição de material de suprimentos, incluídos gasolina, óleos lubrificantes, e graxa, aquisição de mobiliários e material bélico em geral, pagamento da manutenção de viaturas e motores, das obras de construção e manutenção imobiliária e mobiliário para conforto e alojamento da tropa;
 c.4) uma jovem tenente fisioterapeuta, trabalhando na Divisão de Saúde da BFNIG, em prol dos acidentados e lesionados nas manobras e exercícios e na educação física, vinda do Centro de Educação Física Almirante Adalberto Nunes, onde atendia atletas de elite, representantes do Brasil em campeonatos Mundiais e Olimpíadas; 
 c.5) um prestativo suboficial, uma praça graduada, encarregado da elaboração de todo o material burocrático do setor de obtenção da BFNIG. Militar de nível técnico; 
 d) nenhum deles teve qualquer curso ou instrução de licitações e contratos, mesmo os intendentes, não ponderaram que não tinham preparo técnico, legal, contábil e orçamentário, nem experiência em licitações e contratos, sequer sabiam que auditores do TCU poderiam repentinamente fiscalizar seus trabalhos e nenhum era bacharel em direito, nem tinham atribuição específica e única de ser apenas membro de CPL;
 e) é uma assertiva errônea afirmar inexistência de boa fé no agir dos recorrentes, pois estudaram e cumpriram, sem ponderar a SGM-102, com satisfação por realizarem a melhoria, atualização e modernização do quartel e receberem como resultado os parabéns pela sua correta atuação;
 f) é um paradoxo o Tribunal afirmar que os recorrentes não agiram com boa-fé, mas não são acusados de má-fé;
 g) se aplica ao caso o entendimento do Acórdão 247/2002-TCU-Plenário, no sentido de que 'a simples existência de um fato apontado como irregular não é suficiente para punir o gesto. Impõe-se examinar os autores do fato, a conduta dos agentes, o nexo de causalidade entre a conduta e a irregularidade e a culpabilidade';
 h) a conduta dos recorrentes não causou prejuízo ou vício aos certames, pois os processos licitatórios não foram impugnados;
 i) o recorrente José Jorge Blanco da Fonseca Junior não foi voluntário para ser membro da CPL, pelo contrário, somente soube que era membro após ter sido designado pela Portaria 43/BFNIG de 10/9/2009 (peça 29, p. 14) , como também não foi oportunizado ao recorrente o necessário e suficiente treinamento, como inscrição em cursos de capacitação técnica em licitações e contratos, para o satisfatório desempenho das suas atribuições; 
 j) o recorrente José Jorge Blanco da Fonseca Junior nunca foi convocado a participar e responder qualquer procedimento administrativo instaurado pela MB, tais como Sindicâncias ou Verificações, para apurar detalhadamente os fatos e atos que ocorreram nos processos licitatórios dos convites supracitados, pelo fato dessa instituição não me considerar responsável, dentro da estrutura da BFNIG, por supostos erros materiais ou falhas de ordem técnica ou jurídica ocorridas nas referidas licitações; 
 k) os recorrentes agiram de forma proativa e diligente, realizando diligências aos processos, de modo a verificar/comprovar que seus documentos tinham sido elaborados/aprovados pelos que detinham competência técnica e jurídica para tal e respaldaram que os processos dos referidos convites e seus documentos possuíam conformidade legal e estavam adequados a SGM-102 e aos parâmetros/exigências da Lei 8.666/1993, dando assim confiança e assessoramento aos membros da CPL para que fosse dado andamento aos certames e conduzidas as suas sessões públicas, haja vista não terem conhecimento técnico que possibilitasse exercer senso crítico sobre os referidos documentos; 
 l) não foi identificado pelo TCU que os recorrentes adotaram postura negligente ou imprudente, ou que agiram por mera liberalidade com a intenção de cometer ato ilícito.
Análise
6.2. Não assiste razão aos recorrentes. A boa-fé do responsável, no âmbito dos processos do TCU, deve ser objetivamente analisada e provada no caso concreto, sendo necessário constatar algum ato ou fato capaz de caracterizar a conduta zelosa e diligente do responsável, mediante prova nos autos, considerando-se a prática efetiva e as consequências desse determinado ato à luz de um modelo de conduta social, adotada por um homem leal, cauteloso e diligente, o que não foi possível observar no presente no presente caso (Acórdão 2399/2014-TCU-Plenário, Rel. José Múcio, 7936/2018-2ª Câmara, Rel. Augusto Sherman, e 1894/2018, Rel. Ministro Augusto Nardes) . 
6.3. O exame feito pelo Tribunal obedece ao disposto no art. 12 da Lei 8.443/1992 e nos parágrafos 2º e 3º do artigo 202 do Regimento Interno. A análise é feita por ocasião da resposta à citação e se presta verificar a possibilidade de fixação de novo e improrrogável prazo para que o responsável recolha a importância devida. No caso dos recorrentes, não há que se falar em desconstituição do acórdão recorrido para que lhe seja concedido novo prazo para o recolhimento do débito, considerando que não houve débito, mas tão somente a aplicação de multa por grave infração à norma legal.
6.4. Dessa forma, embora a unidade técnica tenha examinado a possível ocorrência da boa-fé dos recorrentes, (peça 80, p. 25 e pela 118, p. 18) concluindo pela sua inocorrência, e ainda, os recorrentes tenham mencionado o histórico laboral impecável de suas carreiras militares, enfatizando a inexperiência na área de licitações, tal considerações não minimizam as causas das sanções que lhe foram aplicadas. 
6.5. Como já enfatizado, o argumento de cumprimento da SGM102 se restringiu a dar aparente regularidade aos procedimentos licitatórios compondo o processo físico com os documentos exigidos nos normativos, porém, conferindo eficácia a atos administrativos viciados. 
6.6. Inexiste contradição ao afirmar que a inexistência de boa-fé não implica a má-fé considerando que, no âmbito deste Tribunal, para a responsabilização do gestor, é suficiente a ausência de boa-fé objetiva, sendo dispensável a comprovação de má-fé  (dolo) . A boa-fé objetiva é comprovada pela obediência aos preceitos legais e princípios jurídicos, ainda que o agente tenha concorrido para o dano ao erário ou qualquer outra irregularidade. Assim, considerando a natureza das irregularidades praticadas pelos recorrentes, certamente ela obsta a caracterização da boa-fé objetiva, ainda que esteja afastada a existência de dano.
6.7. Com relação à postura dos recorrentes, as irregularidades em relação aos Convites 35, 44, 45, 52, 53 e 56/2009, só se concretizaram devido à atuação dos gestores arrolados nestes autos, em especial os membros da CPL, que, de forma imprudente e negligente, permitiram o prosseguimento dos referidos certames, de forma recorrente, com a inexistência/insuficiência de orçamento e a ausência de comprovação de manifesto desinteresse.
 6.8. Diante desses elementos, conclui-se que não foi possível reconhecer a boa-fé dos responsáveis. 
7. Se inexiste dano ao erário decorrente de superfaturamento nos itens 5 e 6 da planilha de custo do Pregão Eletrônico 6-012/2009 (peça 167, p. 4, p. 10-23 e p. 26-29; peça 171, p. 16 e peça 172) .
7.1. Os recorrentes Carlos Alberto de Almeida Bastos e Rodoplex Engenharia afirmam que não houve realização da obra em quantitativos menores, inexistindo prejuízo ao erário, com base nos seguintes argumentos:
 a) o método construtivo inicialmente previsto no projeto teve que ser modificado, de seção 'U' usinada no local para utilização de peças pré-moldadas, remédio necessário a fim de se tornar possível a finalização das obras e alcance do interesse público pretendido, pelas seguintes razões:
 a.1) em razão do falecimento do engenheiro encarregado da obra, que também era o sócio majoritário da Rodoplex, viu-se a necessidade de ser dada uma rápida e viável alternativa a fim de concluir a construção e atender à sua finalidade;
 a.2) houve equívoco do acórdão combatido à peça 122, p. 4, acerca do óbito do engenheiro responsável e das implicações na obra: o contrato administrativo foi celebrado em 18/9/2009 (peça 3, p. 59 do processo TC Processo 015.949/2012-5) , e o Sr. Ricardo de Abreu Vomhof, sócio e engenheiro que estava à frente da obra, sofreu um acidente automobilístico que, à época, era desconhecido por parte dos seus familiares. Somente após alguns dias foi descoberto o ocorrido, que acabou culminando na declaração do óbito do engenheiro em 27/10/2009 (peça 76, p. 36) . Nesse ínterim, de desconhecimento e de incertezas, a obra esteve parada, diante da inviabilidade de se prosseguir sem a pessoa responsável pelo regular andamento;
 a.3) o prazo para execução do serviço previsto no edital e, posteriormente, no contrato celebrado, era exíguo, de 120 dias (cláusula 15.2, peça 3, p. 74) , de maneira que a paralisação, ainda que por poucos dias, impactava significativamente o andamento das obras;
 a.4) o Comando Naval não autorizou alteração de projeto antes da declaração de óbito do engenheiro responsável e da extensa análise da viabilidade desse novo cenário;
 a.5) a partir do documento acostado, não somente não restou comprovado que a aquisição do concreto pré-moldado possui relação direta com a obra do Complexo de Tiros, ante a ausência de referência ao projeto, como a quantificação e metragem das peças adquiridas levam a crer que, ainda que tenha decorrido da obra junto à Marinha, possivelmente se trataram de itens específicos que foram adquiridos, por mera liberalidade, por parte da construtora, por entenderem que contribuiriam pela otimização da obra, tal como frequentemente ocorre;
 a.6) embora a continuidade da obra fosse de inteira e exclusiva responsabilidade da empresa contratada, configurou-se a possibilidade de descontinuidade da prestação do serviço, o que causou sérias preocupações por parte de toda a equipe da Base de Fuzileiros, principalmente em razão do curto prazo para finalização do projeto e da necessidade de ser alcançada a finalidade do projeto que se propunha, em termos de qualidade e funcionalidade; 
 a.7) o engenheiro designado pelo Comando Geral para fiscalizar a obra, após árdua análise de todas as variáveis, sustentou que não havia alternativa senão concordar com a opção dada pela contratada de alterar a seção 'U' usinada no local para a utilização da versão pré-moldada do concreto, a ser feita sob medida, de maneira que a alteração foi permitida pelo Comando da Divisão Anfíbia da Marinha; frise-se que essa medida foi necessária para remediar as circunstâncias da situação, em que a conclusão da obra estava seriamente prejudicada;
 a.8) embora meticulosamente cogitado por toda a equipe, a rescisão do contrato e contratação de uma nova empresa para concluir o serviço seria ainda mais prejudicial em razão do longo decurso de tempo e do percentual da obra já realizado;
 a.9) os setores técnicos responsáveis analisaram toda a qualificação do novo material proposto, que foi fortemente argumentada por parte da empresa contratada, e concluíram que, embora o emprego das peças pré-moldadas fosse implicar diferença de volume final em metros cúbicos menor, haveria, em contrapartida, benefícios consistentes, principalmente, na maior resistência do material, além de possibilidade de conclusão da obra dentro do prazo previsto;
 a.10) toda a condução do processo executivo do projeto, ao menos durante o curto período de tempo gerido pelo recorrente, era realizada por meio de opiniões técnicas do responsável técnico acerca da melhor forma de construção da obra, e era submetida, posteriormente, à palavra final do Comando da Divisão Anfíbia da Marinha;
 a.11) prova disso é que a alteração da largura homogênea, que foi inicialmente prevista para medir 3,5m e foi alterada para 4,5 nos últimos 20m do comprimento, foi proposta pelo responsável técnico e imediatamente autorizado pelo Comando, sem que o recorrente tenha sequer sido consultado, por se tratar de alteração inferior a 20% do projeto;
 a.12) esse fato ensejou a celebração do aditivo contratual, que, ao contrário do declarado pela unidade técnica, não teve qualquer relação com a utilização das peças pré-moldadas;
 a.13) em relação às qualificações do concreto pré-moldado, no parecer do Capitão Fernando Lessa Gomes, formado em engenharia operacional, que possui expertise na modalidade de tiro, sendo instrutor de tiro na Marinha do Brasil há anos, consta que a escolha foi tecnicamente acertada, conforme trecho transcrito à peça 167, p. 14-15;
 b) sob o aspecto financeiro, não houve prejuízo ao erário, pois o emprego das peças pré-moldadas implicaram alteração no orçamento como um todo, isto é, foram reduzidos os gastos referentes a alguns itens, e aumentados de outros, mas a soma final não superou o valor inicialmente apurado, que é o que efetivamente importa para fins de apuração do alegado superfaturamento objeto nestes autos;
 c) em relação ao volume real de concreto (item de serviço 5 - 'confecção de canal do fosso em concreto armado Seção 'U' de 3,50m x 2,80m x 30m = 291 m³' - previsto na planilha de custos do projeto básico Pregão) , a análise da unidade técnica e acolhida pelo acórdão recorrido não se mostra acertada, resultando em cálculo equivocado, tendo em vista que:
 c.1) conforme demonstra a figura à peça 167, p. 16, inicialmente a unidade técnica considerou 30m para extensão do fosso, quando o comprimento do fosso foi previsto no projeto básico como 100m; portanto, que onde se lê 30m no projeto básico deveria ser lido 100m, de acordo com o termo de referência, edital e planilha de custos, que indicam, sempre, a metragem correta de 100m;
 c.2) a unidade técnica não poderia ter considerado a metragem de 0,1m para a espessura das paredes, tendo em vista que não houve previsão editalícia no projeto básico da obra quanto a essa espessura; esse número foi imputado pela unidade técnica sem qualquer embasamento documental ou teórico acerca da matéria; sem a espessura previamente definida não se faz possível apurar o eventual prejuízo decorrente do volume de concreto utilizado;
 c.3) os equívocos anteriores foram reconhecidos nos autos pela própria unidade técnica que, embora tenha declarado, posteriormente, que 'a diferença está na espessura da parede (medida pelo TCU = 0,20m; Projeto = 0,30m) e no comprimento do fosso (medido pelo TCU = 90m; Projeto = 100m) ' (peça 80, p. 6) , considerou o mesmo volume total de 291m³ para fins de apuração do suposto superfaturamento, sem qualquer justificativa plausível para tanto, posto que as metragens contidas no projeto básico estavam reconhecidamente equivocadas;
 c.4) ainda que se aceitasse o raciocínio da unidade técnica, que, adotou metragens distintas não indicadas no projeto básico, e se seguisse os novos parâmetros empregados - isto é, considerando como 0,30m a correta espessura das paredes no projeto básico, bem como o comprimento de 100m -, o volume real do concreto que foi inicialmente previsto deveria ser aferido com base na seguinte fórmula: (largura do piso + 2 x altura da parede) x espessura das paredes x extensão do fosso, resultando como cálculo correto o volume de 273m³ - (3,5 + 2 x 2,8) x 0,3 x 100 = 273m³;
 c.5) dessa forma, eventual apuração de débito referente à diferença entre o volume de concreto inicialmente previsto no projeto básico e efetivamente construído foi de 18m³, ou seja, muito inferior ao valor de 123,2m³ como foi considerado pela unidade técnica;
 c.6) como a área técnica identificou medidas variáveis, o débito foi calculado adotando-se o procedimento mais conservador, no caso, o cálculo foi feito com base no volume previsto no projeto básico, o qual não possui coerência e não está em consonância com as circunstâncias previstas nos instrumentos acostados aos autos, olvidando-se que o projeto básico sofreu pequenas alterações, tal como permite a lei; 
 c.7) o preço orçado para o item '5' a que faz referência se refere ao preço global do item, e não ao volume de concreto utilizado; o item e o preço pago a esse título visava a construção do fosso, o que envolve todas as diversas etapas de projeto, planejamento e execução deste elemento;
 d) os recorrentes Carlos Roberto de Almeida Bastos e Rodoplex Engenharia afirmam que a interpretação da unidade técnica de que o item de 6 (item de serviço 6 - 'confecção de placas de concreto armado nas dimensões 100m x 2,80m x 0,10m') já estaria contemplado pelo item 5 ('Confecção de canal de fosse em concreto armado Seção 'U' de 3,5m x 2,3m x 30m') , o que implicaria em uma cobrança em dobro, é uma interpretação manifestamente equivocada, considerando que:
 d.1) é uma alegação não somente desprovida de qualquer embasamento técnico, como demonstrou um sério desconhecimento com as especificidades do projeto aqui analisado, na medida em que o item 6 se trata do que comumente se denomina 'para-balas', isto é, uma placa de concreto armado que é enterrada no talude a fim de ser utilizada para anteparo da blindagem;
 d.2) por essa razão a unidade técnica, inicialmente, não localizou a peça quando realizada a vistoria no local, o que ensejou o relator a declarar que a estrutura 'não foi encontrada pela equipe do TCU, pois não foram apresentadas evidências da efetiva execução desse serviço';
 d.3) a estrutura estava prevista desde o princípio no projeto básico elaborado pelo setor técnico da Base de Fuzileiros Navais;
 d.4) foi objeto de pagamento específico em razão da prestação efetiva do serviço por parte da empresa contratada; 
 d.5) foi aprovado o sistema de blindagem de proteção contra o impacto balístico, com nível de proteção III (peça 100, p. 14) , o que nunca seria possível se o anteparo de proteção projetado para oferecer resistência à penetração de projéteis provenientes de armas de fogo não tivesse sido efetivamente construído;
 d.6) prova disso é o relatório constante na peça 118, em que a unidade técnica declarou, posteriormente, que 'na inspeção realizada, foi verificado que foi confeccionada a placa de concreto armado, objeto do item 6, todavia com extensão menor, de 90m; dessa forma, a parcela do débito atribuído à possível não execução desses serviços deveria ser reduzida' (peça 118, p. 5) , o que foi desconsiderado pelo TCU; 
 d.7) a unidade técnica não considerou valores equivocados para fins de apuração de cálculo, não considerou o edital e a proposta da empresa que não estavam detalhados, procedimentos que não sofreram alteração em relação ao volume de concreto, como de ferragem, serviços de carpintaria, mão de obra e confecção, preparação de formas, desmontagem e etc.; 
 e) foi violada a Lei 8.666/1993, no caso, que prevê expressamente a possibilidade de alteração dos contratos administrativos quando necessários para melhor adequação técnica aos seus objetivos (art. 65, I, 'a' e 'b') , considerando que:
 e.1) o art. 65 da Lei 8.666/1993, prevê, em seu inciso I, que a Administração Pública pode alterar unilateralmente o contrato celebrado com terceiros quando houver 'modificação do projeto ou das especificações, para melhor adequação técnica aos seus objetivos', e quando 'necessária a modificação do valor contratual em decorrência de acréscimo ou diminuição quantitativa de seu objeto'; 
 e.2) o inciso II, por sua vez, permite que as partes alterem, de comum acordo, as condições contratuais 'quando necessária a modificação do regime de execução da obra ou serviço, bem como do modo de fornecimento, em face de verificação técnica da inaplicabilidade dos termos contratuais originários';
 e.3) a finalidade desses incisos é justificada pelas possíveis e frequentes interferências imprevistas, que ensejam alterações contratuais, para melhor adequá-los ao interesse pretendido, como é o entendimento doutrinário de Hely Lopes Meirelles, cujo trecho foi transcrito à peça 167, p. 21; 
 e.4) no presente caso, o falecimento do engenheiro da obra, o posicionamento da empresa contratada no sentido de impossibilidade de finalização da obra, além de todas as demais dificuldades operacionais decorrentes destes fatos, foram interferências imprevistas, que o recorrente, além de toda a equipe técnica responsável, não foi capaz de prever quando da elaboração do projeto básico e celebração do processo de licitação, mas assim que ocorreu, exigiu que os agentes públicos adotassem as alterações necessárias para readequar o projeto ao novo contexto em que estava inserido como medida imprescindível para a consecução do objeto e do alcance do interesse público;
 e.5) todas as limitações jurídicas previstas no §1º do art. 65, da Lei 8666/1993 foram atendidas;
 e.6) embora as modificações qualitativas não alterem o objeto do contrato em si, seja em sua natureza seja em sua dimensão, a sua implementação, na grande maioria das vezes, implica alteração do valor do contrato, como decorrência lógica do postulado da obrigatoriedade de manutenção do equilíbrio econômico financeiro do contrato, o que não somente é plenamente normal como igualmente previsto pela Lei nº 8.666/93; 
 e.7) por essa razão, fez-se necessário a alteração do método construtivo do item '5' da obra, para melhor adequação técnica do projeto, com a utilização das peças pré-moldadas, por se tratar, a partir daquele momento, da forma mais viável e adequada para alcançar a finalidade da obra licitada;
 f) para fins de aferição dos valores que seriam gastos de acordo com o projeto inicial da obra e aqueles que efetivamente foram dispendidos após as alterações incorridas, faz-se necessário analisar não somente o aumento do custo das peças pré-moldadas e a redução do volume, mas, também, a redução do peso da ferragem e formas empregadas, que passou a se limitar a itens menores, assim como considerado o percentual de perda do concreto durante o trajeto e despejo para a hipótese da moldagem in loco, e custo do transporte das peças, especialmente diante das condições precárias do terreno alagadiço, juntas de dilatação, além de tantos outros que sequer foram considerados pela análise da unidade técnica desse Tribunal;
 g) nesse sentido, o recorrente Carlos Roberto de Almeida Bastos juntou aos autos três estimativas de preços elaboradas por engenheiro civil com competência técnica para o objeto da obra, embasando-se nos custos unitários do Departamento Nacional de Infraestrutura de Transportes - DNIT e do Sistema Nacional de Pesquisas de Custos e Índices - SINAPI, referentes a março e abril de 2009, e considerando-se o Benefício e Despesas Indiretas (BDI) de 23%, cujos valores finais foram sintetizados à peça 167, p. 26, donde se demonstra a inexistência de débito, considerando que:
 g.1) o orçamento dos gastos para a execução do projeto básico inicial, nos termos daquilo que foi fixado pela unidade técnica, isto é, utilizando concreto in loco para a confecção das paredes do fosso, com espessura de 0,3m, indica o valor de R$ 659.179,68 ('Cenário II') ;
 g.2) considerando a alteração do concreto in loco para o pré-moldado, com a redução da espessura das paredes para 0,2m, tal como ocorreu no presente caso, o orçamento aumentaria em R$ 13.285,70, totalizando o valor de R$ 672.465,38 ('Cenário III') ;
 g.3) Contudo, no presente caso, o custo final da obra realizada foi de R$ 633.220,84 (cf. peça 1, p. 12 - TC Processo 015.949/2012-5) ou seja, não somente inferior ao preço de mercado da obra que foi efetivamente realizada, com a utilização das peças pré-moldadas e espessura de 0,20m, como foi igualmente inferior ao preço de mercado do próprio projeto original, que previa a utilização do concreto in loco e espessura maior, de 0,3m;
 g.4) ainda que se compare com o cenário em que é utilizada a mesma espessura de 0,2m, que foi efetivamente utilizada na obra, porém, com a utilização da técnica de concreto in loco ('Cenário I') , a diferença entre o que foi realmente gasto (R$ 633.220,84) e o que se poderia gastar (R$ 623.320,64) , seria de, tão somente, R$ 9.900,20, muito inferior ao valor de R$ 230.490,00 apurado pela unidade técnica;
 g.5) além de ter considerado valores equivocados para fins de apuração dos cálculos, a unidade técnica não observou que no edital e na proposta da empresa contratada não estavam detalhados procedimentos que não sofreram qualquer alteração em relação ao volume do concreto, como de ferragem, serviços de carpintaria, mão de obra para confecção e preparação de formas, desmontagem da forma, etc.;
 g.6) o acórdão recorrido desconsiderou as conclusões incorridas pelos orçamentos realizados, sob a genérica justificativa de que, os primeiros cenários, 'basearam-se em metodologia de construção diferente da realmente adotada' (p. 42) , e o terceiro cenário, assim como o levantamento apresentado pela Rodoplex, apresentaram algumas inconsistências, de toda inexistentes;
 g.7) dessa forma, o Tribunal desprezou: (i) tempo de duração de obra, na medida em que a unidade técnica considerou que a obra teria sido executada em três meses, quando, na verdade, restou confirmado nos autos que houve um atraso considerável na conclusão dos serviços em razão do falecimento do engenheiro e das intensas chuvas ocorridas; (ii) custo com aluguel de equipamentos, mão de obra, etc., em razão do aumento do tempo de duração de obra; e (iii) montagem e desmontagem do canteiro de obras, tendo em vista que a unidade técnica não computou esses custos;
 g.8) mesmo sentido se deu a conclusão do laudo de avaliação elaborado pelo BFNIG que avaliou o preço de mercado dos itens 5 e 6 para realização da obra nas condições em que foi realmente realizada, utilizando-se, para tanto, os custos unitários do Sinapi, referentes ao mês de agosto/2009, e BDI de 27,1%, concluindo-se que o preço dos dois serviços era de R$ 499.238,13, enquanto o valor pago pelo serviço foi de R$ 484.016,66 (peça 101, p. 34/35) ; 
 h) o acórdão desconsiderou as conclusões incorridas pelos orçamentos realizados e juntado aos autos pela recorrente Rodoplex Engenharia à peça 172 sob a alegação de que 'basearam-se em metodologia de construção diferente da realmente adotada', sendo que a referida recorrente gastou R$ 633.220,84, poderia ter gasto R$ 623.320,64, sendo uma diferença R$ 9.900,00 e não uma diferença de R$ 230.490,00, como apurado. 
Análise
7.2. Não assiste razão ao recorrente, considerando a existência de débito decorrente de superfaturamento, caraterizado pela realização de obra em quantitativos inferiores ao previsto, o que foi identificado em dois itens de serviço da planilha de custos do Pregão Eletrônico 6-012/2009: (i) confecção de canal do fosso em concreto armado Seção 'U' de 3,50 m x 2,80 m x 30 m; e (ii) confecção de placas de concreto armado nas dimensões 100 m x 2,80 m x 0,10 m. 
7.3. São improcedentes os argumentos trazidos pelo recorrente acerca da principal causa alegada - falecimento do engenheiro encarregado da obra - para a alteração no método construtivo, a qual, registra-se, foi realizada em item que representa 70% do valor total da obra. Isso porque:
 a) a motivação para a alteração do método construtivo ocorreu sem respaldo contratual, o que indica contrato verbal com a Administração (em afronta ao art. 60 da Lei de Licitações) trazendo toda sorte de riscos, que vão desde o desvio de objeto, serviços executados com preços acima do mercado, qualidade deficiente (pela eventual incapacidade técnica da empresa executora) , e malversação de recursos; 
 b) quaisquer que sejam as razões da alteração, somente o cumprimento das formalidades anteriores às alterações contratuais possibilita o bom e correto emprego dos recursos federais, por meio do contrato administrativo, em todos os seus níveis;
 c) o termo aditivo, como requisito de validade, precisa atravessar todas as suas fases, até atingir a sua eficácia, desde a solicitação e fundamentação, verificação de disponibilidade orçamentária, até o exame de legalidade (pela área jurídica) , atravessando o juízo de conveniência e oportunidade em todos os planos de controle do órgão; 
 d) diversamente da afirmação do engenheiro designado pelo Comando Geral para fiscalizar a obra, de que a mudança da metodologia construtiva seria a única alternativa para a situação, opção que se mostrou revestida de ilegalidade, há que se considerar que a lei possui dispositivos próprios para lidar com emergências, podendo contar, por exemplo, com possível acréscimo do valor licitado para a manutenção da solução técnica original, dentro dos parâmetros legais, aditivo contratual precedidos dos estudos técnicos pertinentes, ou ainda, rescisão contratual, com as sanções correspondentes e realização de nova licitação em caráter emergencial, com aproveitamento do percentual já construído, considerando a realização dos V Jogos Mundiais Militares previstos apenas para meados de 2011;
 e) o documento, referido pelo recorrente, com o logotipo da empresa Engemolde Engenharia, Indústria e Comércio Ltda. (peça 76, p 48-53) , contratada pela recorrente Rodoplex para especificar o concreto pré-moldado, apresenta, em sua primeira página, conteúdo que trata de dimensionamento de armadura de canal pré-fabricado, especificamente, para stand de tiro, sendo datado de 8/10/2009, o que evidencia a intenção preliminar à causa alegada para alteração do método construtivo; 
 f) o próprio recorrente afirma que o emprego das peças pré-moldadas implicou diferença de volume final em metros cúbicos menor, o que, de antemão pressupõe prejuízo à administração, uma vez que foi pago o valor, advindo do aditivo contratual, ainda maior que o correspondente no contrato original; 
 g) não está sendo discutido se a alternativa foi tecnicamente acertada, mas que implicou superfaturamento; as possíveis soluções para a obra em tela são bastante disseminadas e conhecidas, inclusive em relação ao desempenho e tipos de uso indicado, porém, deveriam ter suas vantagens e desvantagens adequadamente avaliadas ainda na fase interna da licitação, pela Administração, e não após o contrato ter sido firmado;
7.4. A alteração no método construtivo em relação ao que constava inicialmente no projeto da obra, sem cobertura contratual, juntamente com a constatação de entrega dos serviços em quantitativos inferiores ao que foi pago à empresa contratada, independente da alegada causa suscitada, diversamente do afirmado pelo recorrente, acabou por resultar em dano ao erário, como será demonstrado.
7.5. O débito originou-se a partir de indícios de irregularidades nos serviços a seguir relacionados constantes do Item 2 - Descrição e Quantidade de Materiais, do termo de referência do PE 6/2012, identificados pela equipe de fiscalização do TCU, durante a fase de execução do Acompanhamento dos 5º Jogos Mundiais Militares - V JMM (TC Processo 015.949/2012-5) :
	Item
	Descrição do Serviço
	Valor (R$) 

	5
	Confecção de canal do fosso em concreto armado Seção 'U' de 3,50 m X 2,80 m X 30 m = 291 m³ 
	439.666,66

	6
	Confecção de placas de concreto armado nas dimensões 100 m X 2,80 m X 0,10 m 
	44.350,00

7.6. A Secex-RJ, concluiu que houve superfaturamento e quantificou o débito, inicialmente, em R$ 230.490,00 na representação do TC Processo 015.949/2012-5 (peça 1, p. 1-3) , sendo composto da seguinte forma:
	Previsto na contratação 
	Análise inicial da Secex-RJ
	1ª Inspeção in loco (28/4/2011) 
	Cálculo do Débito

	Planilha de custos no Termo de referência/Projeto Básico
	Conforme análise inicial da Secex-RJ, o volume de concreto calculado para o Item 5 continha um erro de cálculo, devendo ser reduzido de 291 m³ para 91 m³ (peça 1, p. 2-3) 
	Após a inspeção in loco, realizada pela Secex-RJ, em 28/4/2011 (peça 74, p. 18 do TC Processo 002.649/2011-0) , se constatou a extensão real do fosso em 89,26 m (ao invés de 100 m) . Levando-se em conta, por conservadorismo, os valores máximos encontrados - espessura das paredes e do piso como de 0,20 m - a apuração do volume total de concreto do item 5 ficou em 167,8 m³, resultando no volume superfaturado de R$ 123,20 m³ (291 m³ - 167,8 m³) . O item 6 foi considerado desnecessário (peça 1, p. 3) . 
	
	Item 5 - Confecção de canal do fosso em concreto armado Seção 'U' de 3,50m x 2,80m x 30m = 291 m³ , no valor de R$ 439.666,66
	Item 5 - Confecção de canal do fosso em concreto armado Seção 'U' de 3,50m (base) x0,10 (espessura) + 2,80 (cada lateral) x 2 x 0,10m (espessura da lateral) x 100 (extensão prevista do fosso) = 91 m³
	Item 5 - Confecção de canal do fosso em concreto armado Seção 'U' volume das paredes (0,2m x 2,8m x 90m x 2) + volume de 70m lineares de piso (0,2m x 3,5m x 70m) + volume de 20m lineares de piso (0,2m x 4,5m x 20m) ³ = 100,8 m³ + 49 m³ + 18 m³ = 167,8 m³
	Volume de concreto proporcional a 123,20 m³ = R$ 186.140,00

	Item 6 - Confecção de placas de concreto armado nas dimensões 100m x 2,80m x 0,10m, no valor de R$ 44.350,00
		Item 6 não identificado na construção
	R$ 44.350,00

	Total do débito
	R$ 230.490,00

7.7. À época da citação, o então ordenador de despesas, ora recorrente, Carlos Roberto de Almeida Bastos, justificou o cálculo de 291 m³ para o item 5, afirmando que as dimensões constantes no Termo de Referência foram apresentadas pela Seção de Edificações da BFNIG, com base em projetos elaborados no ano de 1999, onde o item 5 demonstra que o volume real de concreto necessário para a confecção do canal do fosso, Seção 'U', pode ser aferido com base na seguinte fórmula (largura do piso + altura da parede 1+ altura da parede 2) x espessura do concreto x o comprimento total do fosso, o que equivaleria a (3,50 + 2,80 + 2,80) x 0,30 x 100 = 273m³, com margem de sobra de aproximadamente 7%, a qual é necessária em razão das perdas de materiais durante o trajeto e despejo no local (peça 73, p. 9) . Essa justificativa foi rechaçada pela área técnica, considerando a inexistência de qualquer documento da BFNIG que indicasse que a espessura das paredes e do piso do fosso correspondesse, de fato, ao que foi executado. 
7.8. Em busca da verdade material, foi realizada nova inspeção in loco da obra da presente TCE, no período de 3 a 14/9/2018, tendo sido confrontados o projeto original, no qual se baseou o termo de referência do pregão eletrônico PE 12/2009 da BFNIG, com o As Built, bem como com o relatório fotográfico da obra apresentado pela BFNIG, por aqueles contidos no Relatório Parcial da Reforma da Linha de Tiro (peça 1) e no Laudo de Avaliação (peça 101, p. 36-58) e, ainda, com o projeto das peças pré-fabricadas (peça 76, p. 48) , concluindo-se, após as devidas verificações, pelas seguintes diferenças principais entre o projetado originalmente e o efetivamente construído:
	Especificação
	Projeto Básico/Termo de Referência - PE 12/2009
	As built

	Metodologia de execução da obra
	Concreto armado usinado no local fck=180 kgf/cm² assentados a 3,10 m de profundidade
	Pré-moldado em U, fck=250 kgf/cm²) , assentados praticamente a nível do terreno

	Comprimento do fosso
	100 m
	89,60 m

	Comprimento da placa de concreto armado (para-balas) 
	100 m
	89,60 m

	Largura do fosso aumentada nos 20m centrais do fosso;
	3,5 m
	4,5 m

	Espessura das paredes do fosso 
	0,30 m (concreto armado usinado no local fck=180 kgf/cm²) 
	0,15 m (pré-moldado em U, fck=250 kgf/cm²) 

	Espessura do fundo do fosso
	0,30 m (concreto armado usinado no local fck=180 kgf/cm²) 
	0,20 m (pré-moldado em U, fck=250 kgf/cm²) 

	Escada no lado direito
	15 degraus (altura de 2,8 m) 
	5 degraus (altura de 1 m) 

	Sistema de drenagem (sarjeta, caixa de drenagem e tubos de PVC) 
	Sistema de drenagem (sarjeta, caixa de drenagem e tubos de PVC) 
	Não construído

	Canaleta de concreto tipo meia-cana
	Canaleta de concreto tipo meia-cana
	Não construída

	Depósito para alvos com 6,8 m de comprimento, no lado esquerdo do fosso
	Depósito para alvos com 6,8 m de comprimento, no lado esquerdo do fosso
	Foi construído nos 20 m centrais do fosso depósito para alvos, escritório e dois banheiros em alvenaria

	Laje de proteção com 0,98 m de largura
	Laje de proteção com 0,98 m de largura
	Construída no sentido longitudinal do fosso

7.9. Na inspeção realizada, constatou-se ainda que:
 a) a placa de concreto armado, objeto do item 6 foi confeccionada, todavia com extensão menor, de 90 m; 
 b) houve pagamento irregular à recorrente Rodoplex no valor de R$ 65.505,26, pago a título de aditivo para construção do abrigo de 200 m (peça 1, p. 12-13, do TC Processo 015.949/2012-5 e peça 118, p. 3-4) , sendo que esses serviços foram executados pela Empresa R. Simbra, no âmbito da Carta Convite 54/2009, cujo objeto foi 'Reparo e construção em alvenaria no fosso de 200 metros na linha de tiro' (peça 111, p. 3) . Com base na constatação, desse novo débito, a Secex-RJ considerou o valor do item 5 a ser utilizado como parâmetro na estimativa do débito de R$ 505.171,90 (R$ 439.666,67 + R$ 65.505,26) ;
 c) as paredes laterais do fosso não tinham espessura de 0,20m, como anteriormente calculado, mas de fato, tinham espessura de 0,15m, a qual passou a ser adotada para recálculo do débito, junto com o volume das mísulas de 0,20m (peça 74, p. 15) . Dessa forma, utilizou-se a seguinte fórmula para o volume total da estrutura de concreto, considerando-se o comprimento total do fosso de 90 m e as demais medidas apuradas: V = Vpiso + 2 x Vparede + 2 x Vmísula, o que resultou em: 
 c.1) volume do piso: Vpiso = (4,5m + 0,15m + 0,15m) x 0,2m x 20 + (3,5m + 0,15m + 0,15m) x 0,2m x 70m = 72,4m³;
 c.2) volume de cada parede: Vparede = 2,8 x 0,15 x 90 = 37,8 m³;
 c.3) volume de cada mísula: Vmísula= 0,2m x 0,2m / 2 x 90m = 1,8m³.
7.10. Dessa forma, o volume total de concreto que foi de fato executado passou para V= 72,4 + 2 x 37,8 + 2 x 1,8 = 151,6m³, sendo não entregue 139,4 m³ de concreto (291m³ - 151,6m³) .
7.11. Tomando por base o valor pago à Empresa Rodoplex, por 291 m³ de concreto para o item 5, de R$ 505.171,90, tendo sido pago 139,4 m³ a mais, a área técnica calculou o débito a ser imputado de R$ 241.996,50. Considerando que esse valor, sem levar em conta o débito correspondente às dimensões reais do item 6 (90m x 2,80m x 0,10m) - as quais também eram inferiores ao projetado -, é superior ao débito pelo qual os responsáveis foram citados (R$ 230.490,00) , a área técnica manteve a estimativa do débito originalmente utilizada.
7.12. Mesmo no caso de desagregar o valor do débito referente ao pagamento do aditivo contratual (R$ 65.505,26) ao valor correspondente ao item 5 (R$ 439.666,67) para o cálculo do débito, como havia feito a unidade técnica, o valor do débito seria ainda maior, de R$ 276.122,21 portanto também superior ao que foi imputado ao recorrente. Nesse caso, o excesso de 139,4 m³ seria calculado tomando por base o valor cobrado no projeto básico (R$ 439.666,66) , somado ao débito identificado advindo do aditivo contratual cobrado por serviços não realizados (R$ 210.616,95 + R$ 65.505,26) . 
7.13. Quanto à argumentação do recorrente sobre as atribuições de medidas de cumprimento e metragens referente ao item '5' e sobre a não realização do item '6', feitos pela unidade técnica inicialmente, as quais teriam ocasionado o cálculo inicial do débito, verifica-se que perderam o objeto, tendo em vista que essas atribuições foram superadas, quando das verificações apuradas na inspeção in loco. 
7.14. Nesse contexto, não há que se falar que foi desconsiderada pelo TCU a questão da verificação de execução dos serviços referentes ao item 6, o que foi esclarecido no item 39, da instrução à peça 118, a seguir transcrito: 
'39. Com relação à placa de concreto (item 6 do pregão) , verificou-se que a mesma foi executada, embora em dimensões menores que a originalmente contratada, e que a parcela de débito atribuída a sua não execução deveria ser reduzida (parágrafo 22) . Entretanto, o valor do débito não deve sofrer redução, pois, a inspeção constatou que a obra, considerada no seu todo, sofreu grandes alterações em relação ao projeto original, e que, além disso, pagou-se à Rodoplex, pela execução dos serviços, os R$ 633.221,17 originalmente contratados e mais R$ 65.505,26, conforme mencionado nos parágrafos 13-15.'
7.15. A respeito da inferência do recorrente de que o item '5' da planilha de custos incluía outros itens além do volume de concreto, essa questão somente poderia ser elucidada se a composição dos custos unitários tivesse sido adequadamente especificada ainda na fase interna da licitação, o que não foi realizado, nem pela BFNIG, nem pela empresa contratada. O fato é que a mudança do método construtivo descaracterizou o referido item, resultando em débito para a administração pública.
7.16. Na mesma linha, eventual compensação causada por um conjunto de reduções e um conjunto de acréscimos (redução do volume de concreto empregado, tempo de duração da obra, custo com aluguel de equipamentos, mão de obra extra, montagem e desmontagem) somente seriam factíveis, caso tais alterações do projeto licitado estivessem previamente justificadas por meio de pareceres e estudos técnicos e legais pertinentes respaldados por cobertura em aditivo contratual, bem como decorressem de fatos supervenientes comprovados, demonstrando que as soluções especificadas no projeto básico não se revelaram em momento posterior como a mais adequadas, o que não ocorreu. Assim é o entendimento da jurisprudência desta Corte de Contas, exemplificada nos Acórdãos Plenários 2.161/2011, Rel. Raimundo Carreiro, 517/2011, Rel. José Múcio, 1.597/2010, Rel. Walton Alencar Rodrigues, dentro do qual se pronunciou a unidade técnica, conforme demonstra o subitem 40 à peça 118, p. 7:
'40. Com relação à utilização do volume de concreto como parâmetro de estimativa de débito, nota-se que a estimativa se baseou no que foi estabelecido no item do pregão, exatamente por ser o custo do concreto o custo mais representativo na confecção do fosso. Nesse sentido, sua utilização como estimativa é válida, cabendo aos responsáveis apresentarem evidências em contrário.
41. Nesse sentido, constou no voto condutor do Acórdão 1194/2018-TCU-Plenário:
130. As técnicas de análise por amostragem são previstas tanto nas normas internacionais de auditoria (ISSAI 1530) , quanto nas normas de auditoria do TCU (NAT 134 e 135) , quanto na jurisprudência desta Corte de Contas. No caso de evidenciação de sobrepreço utilizando técnicas amostrais, compete ao responsável a comprovação de que eventuais subpreços em itens não avaliados compensam os sobrepreços detectados na amostra.'
7.17. Com relação à Lei 8.666/1993, as alterações promovidas não foram feitas em conformidade com o princípio da vinculação ao instrumento convocatório, constante do caput do art. 3º da Lei 8.666/1993, nem com os limites e condições definidos nos §§ 1º e 2º do art. 65 dessa lei, tampouco foram amparadas por cobertura contratual, em desobediência ao art. 66, da Lei 8.666/1993. Ao inverso, causaram alterações sobre o valor contratual correspondentes a cerca de 36%, em desacordo com os arts. 3º, caput, 65º, §§ 1º e 2º, da Lei 8.666/1993.
7.18. Não procede a afirmação do recorrente de que as três estimativas de preço apresentadas, além daquelas apresentadas pela recorrente Rodoplex, foram desconsideradas pelo TCU, tendo em vista que foram analisadas detalhadamente à peça 118, p. 7-12, sendo concluído que foram insuficientes para afastar o prejuízo identificado, conforme demonstra, em síntese, o item 43 da instrução à peça 118, p. 8-9, a seguir transcrito:
'43. Todavia, entende-se que nenhuma das avaliações apresentadas pelas defesas expressa validamente o valor construído, pois:
a) as duas primeiras avaliações apresentadas pelo gestor (parágrafos 34.a e 34.b) basearam-se em metodologia de construção diferente da realmente adotada;
b) as outras duas planilhas de custos unitários apresentadas (parágrafos 34 e 36) incorreram em erros, tais como:
i. custos de serviços que não foram executados, como os de confecção de canaleta em meia-cana de concreto (parágrafo 11.h) ;
ii. custos de serviços executados por outra empresa, como os serviços de alvenaria de instalações internas do fosso (parágrafos 16 a 18) ;
iii. custos de serviços executados conforme previsto na planilha de preços contratada, em lugar do que realmente foi realizado, a exemplo da escavação do fosso à profundidade de 3,10m (parágrafo 12) e da altura dos taludes de proteção das bordas do fosso modificada para 2,8 m, utilizando-se saibro extraído do terreno da linha de tiro, em lugar de sacos de areia (parágrafo 11.l) ; e
iv. períodos de emprego de mão de obra e de equipamentos compatíveis com a metodologia de construção originalmente contratada (concreto usinado localmente) , porém incompatíveis com a utilização de peças pré-fabricadas em concreto - metodologia construtiva que reduz o tempo de execução em relação à originalmente contratada - e com o período de execução dos serviços que pode ser extraído da documentação existente;
c) a planilha de custos unitários apresentada pelo gestor estimou o custo das peças pré-fabricadas em concreto com base em custos de peças semelhantes, cuja utilização teria sido prevista em edital de concorrência 04/2014 do Município de Sorocaba, SP, ocorrida em 2014, deflacionados com base no custo do m³ de concreto do Sinduscon/RJ (peça 73, p. 13-14; peça 74, p. 25) ; além de se tratar de um único evento, ocorrido em outro Estado, as informações apresentadas não são suficientes para estabelecer a similitude tanto das peças como das condições de fornecimento, inviabilizando sua utilização como parâmetro de preço de mercado, assim como a deflação mediante uso de índice de preços não encontra guarida na jurisprudência deste Tribunal (vide parágrafo 14 do voto condutor do Acórdão 1657/2011-TCU-Plenário, parágrafos 11 e 12 do voto condutor do Acórdão 2127/2006-TCU-Plenário e parágrafos 6-8 do voto condutor do Acórdão 278/2008-TCU-Plenário) ; além disso, não é indicada a composição de custos Sinapi que balizou o custo de montagem das peças pré-fabricadas (peça 74, p. 25, item 1.6.3.2) ;
d) a planilha de custos apresentadas pela Rodoplex apresenta como estimativa do custo de fornecimento de peças pré-fabricadas e de seu assentamento, o preço da composição código 06.004.0253-1 da Emop, de 8/2012, deflacionada pelo INCC (peça 76, p. 18, 75, 76 e 80) ; além de também realizar deflação por índice de preços, foi utilizado, no cálculo do quantitativo de serviços utilizados, o perímetro externo das seções das peças, em lugar do perímetro interno, conforme previsto na descrição do item; e
e) a Rodoplex adotou como parâmetros de custos unitários os custos da Emop, quando a LDO de 2009 já estabelecia que se deveriam utilizar, no âmbito da Administração Pública Federal, os custos do Sinapi (art. 109 da Lei 11.768/2008) .'
7.20. Embora o recorrente afirme que o aditivo contratual realizado com a recorrente Rodoplex se refira à alteração da largura homogênea do fosso, de 3,5m para 4,5 nos últimos 20m do comprimento, não trouxe elementos que confirmassem essa informação, persistindo, portanto, o débito relacionado a esse termo aditivo, já registrado no item 7.9, alínea 'b' retro. 
7.21. Assim, a alteração no método construtivo em relação ao que constava inicialmente no projeto da obra, sem cobertura contratual, juntamente com a constatação de entrega dos serviços em quantitativos inferiores ao que foi pago à empresa contratada, independente da alegada causa suscitada, resultou em dano ao erário, o qual foi superior ao débito de R$ 230.490,00 imputado ao recorrente.
8. Se cabe a responsabilidade atribuída ao recorrente Carlos Roberto de Almeida Bastos pelo superfaturamento dos itens 5 e 6 da planilha de custo do Pregão eletrônico 6.12/2009 (peça 167, p. 3-16, p. 23-26, p. 30-33 e p. 40-51) . 
8.1. O recorrente Carlos Roberto de Almeida Bastos afirma que não cometeu irregularidade a justificar a imposição de penalidades, com base nos seguintes argumentos:
 a) a variação de volume de concreto que constavam no projeto original decorreu diretamente da alteração do método construtivo, isto é, utilização das peças pré-moldadas de concreto, não cabendo imputar responsabilidade ao recorrente;
 b) não restaram preenchidos os requisitos legais para a responsabilização do recorrente, considerando que: 
 b.1) a jurisprudência pacífica desse Tribunal, conforme referência transcrita às peça 167, p. 40, abraça a vertente da responsabilidade subjetiva, o que significa dizer que caminha no sentido da necessidade de restarem caracterizados os quatro elementos, quais sejam, (i) prática de ato ilícito na gestão de recursos federais por agente sob a jurisdição do Tribunal; (ii) dano; (iii) existência de dolo ou culpa como elemento subjetivo da ação; e (iv) existência de nexo de causalidade entre a ação ou omissão do agente público e o resultado nocivo observado;
 b.2) O acórdão recorrido não se atentou para o preenchimento dos requisitos legais por parte do recorrente, em especial para a existência de dolo ou culpa, que evidentemente não se caracteriza, na medida em que eventual erro de projeto, alteração na execução, ou desinteresse de terceiros não teve intenção culposa, tampouco dolosa por parte do recorrente, pelo contrário, como já foi demonstrado, agiu com diligência e dentro da sua competência legal;
 b.3) na identificação da culpa, exige-se a previsibilidade, que consiste na possibilidade de previsão do resultado, porém, no caso, não havia como se prever, em nenhuma hipótese, os fatores que influenciaram e implicaram negativamente na execução do contrato administrativo decorrente do Pregão Eletrônico 6-012/1009, e alteraram as condições e especificações da obra que tinham sido anteriormente previstas no edital;
 b.4) para se comprovar a conduta dolosa, deveria restar comprovado que o recorrente agiu com negligência, imprudência ou imperícia, ou ainda por mera liberalidade com a intenção de cometer um ato ilícito, o que não se comprovou, muito pelo contrário, agiu visando atender da melhor forma o interesse público;
 b.5) ainda, não há nexo de causalidade no caso em comento, na medida em que não se pode concluir que o resultado produzido decorreu de qualquer conduta por parte do recorrente, pois a alteração do projeto ocorreu durante a execução da obra em razão das dificuldades decorrentes do falecimento do engenheiro responsável pela obra, nada estando relacionado com o projeto básico, tal como fez crer o acórdão ao afirmar que 'com base em projeto básico deficiente, perpetrou-se uma série de falhas e inadequações' (fls. 34) ;
 b.6) se aplica neste caso o entendimento já sedimentado desse Tribunal no sentido de que 'a simples existência de um fato apontado como irregular não é suficiente para punir o gesto. Impõe-se examinar os autores do fato, a conduta do agente, o nexo de causalidade entre a conduta e a irregularidade e a culpabilidade' (Acórdão 247/2002-TCU-Plenário, Rel. Benjamin Zymler) ;
 c) todos os agentes públicos que tenham contribuído de alguma forma para a consumação da suposta ilicitude devem responder, solidariamente, à condenação, considerando que:
 c.1) a legislação é bastante clara acerca da responsabilidade solidária de todos os agentes públicos que tenham contribuído de alguma forma para a consumação da suposta ilicitude, especialmente aqueles relacionados à elaboração de projeto básico e de orçamento da obra, bem como à revisão do orçamento e às alterações contratuais, de maneira que não poderia esse e. Tribunal ter restringido as investigações e condenações aos dirigentes signatários de contratos e seus aditivos;
 c.2) em razão da complexidade dos diversos objetos licitados, foram vários os setores e agentes competentes que trabalharam na sai definição, aquisição e execução, e, consequentemente, concorreram com a suposta conduta indevida e os prejuízos presumidamente causados, a saber;
 c.3) cabia a todos os setores técnicos, em especial o Setor de Edificações, promover estudos consistentes que subsidiassem as decisões do gestor e não consta dos notícia de que o setor técnico tenha alertado para qualquer impacto negativo decorrente das soluções construtivas que foram adotadas visando adequar mais satisfatoriamente o projeto;
 c.4) igualmente deficiente foi a atuação dos órgãos de consultoria jurídica, na medida em que não há menção a objeções ou ressalvas que tenham sido efetuadas quando da avaliação das minutas dos instrumentos e apresentação de parecer, nos termos do que determina o art. 38, VI, da Lei 8.666/93;
 c.5) o próprio acórdão reconheceu que 'a Seção de Edificações era a responsável por realizar o projeto básico e a Seção de Licitações e Contratos era a responsável por realizar a pesquisa de preço', mas optou por desconsiderar esse fato, apresentando como justificativa questões de economia processual e condenando apenas o recorrente, cuja conduta se restringiu à autorização do procedimento de licitação;
 c.6) não se pode concordar que a condenação de restituição imposta pelo acórdão recorrido tenha se restringido unicamente aos signatários dos instrumentos, pois a responsabilidade, individualizada e subjetiva, deve se estender a todos os setores e agentes que tenham contribuído de alguma forma para a consumação das supostas irregularidades, como é o entendimento de vários precedentes do TCU, como por exemplo, 1757/2008-Plenário, Rel. Ubiratan Aguiar, 2006/2006-Plenário, Rel. Benjamin Zymler, 859/2006-Plenário, Rel. Marcos Vilaça, 1001/2009-Plenário, Rel. José Jorge, 2740/2008-2ª Câmara, Rel. Ubiratan Aguiar) , cujos trechos foram transcritos à peça 167, p. 46-50;
 d) embora o recorrente tenha ordenado as despesas da obra e gerenciado o processo de licitação, não acompanhou a fase executiva e não deliberou sobre as alterações do projeto, pois já havia sucedido o cargo a outro comandante, como será demonstrado: 
 d.1) todas as supostas irregularidades narradas nestes autos ocorreram no decorrer da execução da obra, ou seja, durante a gestão do sucessor do recorrente, que, diga-se, não somente foi isento de qualquer responsabilidade pelas consequências do seu comando, como sequer foi citado nestes autos, não obstante a sua clara responsabilidade sobre os fatos aqui narrados;
 d.2) faz-se necessário que o TCU determine a citação do sucessor ao cargo, o Sr. Marcus Vinicius Ferreira da Silva, para prestar contas e esclarecimentos acerca dos eventos e supostas irregularidades narradas nestes autos;
 d.3) embora o recorrente tenha autorizado e participado de todo o processo de licitação para construção do Complexo de Tiros, não acompanhou a execução da obra e todas as adversidades surgidas durantes o período, que foi quando os supostos vícios apontados nestes autos ocorreram;
 d.4) o recorrente exerceu o comando da Base de Fuzileiros Navais da Ilha do Governador - BFNIG e, cumulativamente, a função de ordenador de despesas do Complexo Naval, durante o período compreendido entre 17/1/1998 e 11/2/2010, tendo passado a função ao Capitão de Mar e Guerra Marcus Vinicius Ferreira da Silva, conforme se verifica da Portaria 311/MB de 16/9/2009 do Comando da Marinha, publicada no Diário Oficial em 26/1/2010;
 d.5) conforme se verifica da peça 3 do processo TC Processo 015.949/2012-5, o contrato celebrado com a Rodoplex foi assinado em 18/9/2009, isto é, já no último semestre de gestão do recorrente;
 d.6) embora tenha sido inicialmente previsto que as obras se iniciariam logo após a assinatura da avença, ocorreram diversos atrasos decorrentes dos fatos imprevisíveis já mencionados neste recurso que prejudicaram o regular andamento da obra, de modo que as obras somente iniciaram no final de 2009 e se prolongaram até 2011; 
 d.7) como reconhecido pela jurisprudência do TCU, exemplificada no Acórdão 2740/2008-TCU-Segunda Câmara, Rel. Min. Ubiratan Aguiar, cujo trecho foi transcrito à peça 24-25, quando as irregularidades não são detectáveis por meio de uma simples análise do processo licitatório, pois ocorridas durante a fase de execução contratual, a responsabilidade não pode ser imputada ao responsável pela homologação do processo licitatório, por se tratar de conduta alheia à sua atuação;
 d.8) a participação do recorrente no desempenho das suas atribuições administrativas e legais, não o configura propriamente como gestor em todas as etapas do processo licitatório, principalmente em razão das supostas irregularidades apontadas nestes autos terem se restringido à parte executiva do projeto;
 e) a obra e toda a sua estrutura está em funcionamento atualmente, tendo sua blindagem sido aprovava (conforme peça 100) e atende adequadamente a todas as forças armadas, o que demonstra que a sua finalidade foi atingida, sem prejuízo para a comunidade envolvida;
 f) de acordo com a jurisprudência do TCU, exemplificada pelos Acórdão 3459/2019-TCU-Segunda Câmara, Rel. Marcos Bemquerer, 3562/2019-1ª Câmara, rel. Walton Alencar Rodrigues, cujos trechos são transcritos à peça 167, p. 30-32, e ainda, jurisprudência do Superior Tribunal de Justiça, no AREsp: 869263 MG 2016/0043172-2, Relator Ministro Francisco Falcão, data do julgamento: 20/4/2017, 2ª turma, Dje 27/4/2017, cujo trecho foi transcrito à peça 167, p. 32, quando a obra executada, apesar de não concluída, puder ser aproveitada ao fim a que se destinava e a comunidade usufruir da sua funcionalidade, não se imputa débito no montante já dispendido, de modo a evitar enriquecimento sem causa da União;
 g) caso o Tribunal entenda que, mesmo alcançando a finalidade do projeto, ocorreu irregularidade no procedimento de licitação, planejamento e/ou execução, faz-se necessário que, ao menos, a penalidade destes autos se restrinja à aplicação da multa pecuniária prevista no art. 58 da Lei 8.443/1992;
 h) caso o Tribunal persista na condenação em débito e multa, o recorrente requer que o processo retorne à fase de instrução para realização de uma perícia que abarque todos os pontos não tratados pela unidade técnica, as quais foram enumeradas ao longo deste recurso, assim como para correta individualização da responsabilidade de cada um dos gestores, sob pena de violação dos princípios do contraditório e ampla defesa, de acordo com jurisprudência do STF, no MS 26.358-0, Segunda Turma, Rel. Min. Celso de Mello, cujo trecho foi transcrito à peça 167, p. 29; 
Análise
8.2. Os argumentos do recorrente não merecem prosperar, considerando que a responsabilização de agentes sujeitos à atuação controladora do TCU tem caráter subjetivo e depende da efetiva participação (comissiva ou omissiva) desse agente na consumação de dada irregularidade e, também, da comprovação de que teria agido com culpa (dolo ou culpa em sentido estrito) , conforme jurisprudência exemplificada nos 6943/2015 - 1ª Câmara, Rel. Bruno Dantas, 6660/2015 - 2ª Câmara, Rel. Augusto Nardes e 1205/2009-Plenário, Rel. Benjamin Zymler) .
8.3. No caso, o recorrente, na condição de ordenador de despesas, aprovou o Projeto Básico (peça 2, p. 6 do TC Processo 015.949/2012-5) , com medidas que não correspondiam à realidade, aprovou a requisição do processo licitatório, cujo orçamento não continha a composição dos custos para esses serviços (peça 2, p. 11 do TC Processo 015.949/2012-5) , designou o pregoeiro e membros da CPL (peça 2, p. 12 do TC Processo 015.949/2012-5) , aprovou o Edital de licitação e o Termo de referência incompletos (peça 2, p. 25 e 28 do TC Processo 015.949/2012-5) , adjudicou e homologou o certame do Pregão Eletrônico 12/2009 (peça 3, p. 70 do TC Processo 015.949/2012-5) , assinou o contrato (peça 3, p. 59 do TC Processo 015.949/2012-5) e autorizou o pagamento de serviços em quantitativos inferiores ao previsto no contrato. Além disso, autorizou, homologou e adjudicou os processos licitatórios dos convites em questão (peças 4 a 14 do TC Processo 015.949/2012-5) , com descrição sumária dos serviços a serem executados, falta de composição de custos e não comprovação de manifesto desinteresse dos licitantes.
8.4. Dessa forma, não procede alegação em relação à falta de requisitos legais para a responsabilização do recorrente, tendo em vista que o dano foi devidamente quantificado, e a matriz de responsabilização elaborada pela unidade técnica, à peça 80, p. 27-29, sintetizada a seguir, identifica a irregularidade cometida pelo recorrente (prática de ato ilícito) , especifica sua conduta impugnada, estabelecendo o nexo de causalidade entre a conduta e o ato ilícito, além de evidenciar sua culpabilidade:
	Irregularidade
	Responsáveis
	Ano
	Conduta
	Nexo de Causalidade
	Culpabilidade

	Superfaturamento nos itens '5' e '6'
da planilha de custo, consistente na realização de obra em quantitativos inferiores ao previsto
	Carlos Roberto de Almeida Bastos (CPF 607.695. 487-68) 
- Ordenador de Despesas da Base de Fuzileiros Navais da Ilha do Governador
	2009
	Autorizou a licitação, celebrou o contrato e autorizou os pagamentos a maior que o previsto
	A conduta do responsável gerou dano ao erário, pois por meio dela a contratada realizou serviço em quantidade menor do que a efetivamente paga.
	Era possível ao gestor ter consciência da
ilicitude do ato pois os
documentos acostado aos autos evidenciam vícios de ilegalidade flagrantes.

	Descrição sumária
dos serviços a serem executados, falta de composição de custos 
Não comprovação de manifesto desinteresse dos licitantes consoante declaram os diversos
posicionamentos do TCU (Acórdão 2617/2010-TCU-Plenário; 1620/ 10- Plenário; AC-4126/ 09-2ª Câmara) .
	Carlos Roberto de Almeida Bastos 
	 2009
	Os membros da comissão deram ensejo a atos, por meio de
assinaturas, com indícios de montagem de processo
licitatório ficto
	A participação dos membros da CPL e do OD conferiu eficácia a atos
Administrativos viciados
	
8.5. Em relação a previsibilidade, no caso, o superfaturamento ocorreu a partir de autorização, realizada pelo recorrente, de modificação em desacordo com o estabelecido em contrato, sem que houvesse aditivo contratual e/ou estudos técnicos, jurídicos e financeiros anteriores que respaldassem a referida mudança. Desse modo, é razoável e possível prever que haveria consequências decorrentes dessas alterações. 
8.6. Além disso, como já relatado no item 7.3, alínea 'e', não restou comprovado que as modificações que ocasionaram o superfaturamento decorreram, de fato, da motivação alegada, como evidenciam a sequência dos atos a seguir relacionados: 
	Evento
	Data
	Referência

	Assinatura do Contrato 95180/09-013/00
	18/9/2009
	TC Processo 015.949/2012-5, p. 3, p. 53-59

	Orçamento do concreto pré-moldado para stand de tiro
	8/10/2009
	peça 76, p. 48-53

	Falecimento do engenheiro, segundo a certidão de óbito
	27/10/2009
	Peça 76, p. 36

8.7. O argumento de que não houve dolo ou má-fé não favorece o recorrente. Como já referido no item 8.2 retro, segundo o entendimento jurisprudencial desta Casa, a responsabilidade dos jurisdicionados perante o TCU é de natureza subjetiva, caracterizada mediante a presença de simples culpa stricto sensu, sendo desnecessária a caracterização de conduta dolosa ou má-fé do gestor para que este seja responsabilizado. 
8.8. Em relação à alegada necessidade de chamar aos autos outros responsáveis atuantes na cadeia administrativa que culminou com o superfaturamento, trata-se de justificativas desprovidas de elementos de convencimento consistentes, de modo que não há como atribuir respaldo às suas alegações. Além disso, tal procedimento não afastaria sua responsabilização, não sendo, portanto, medida útil à sua situação processual.
8.9. A esse respeito, não procede a tentativa de transferir a responsabilidade pelo acompanhamento da fase de execução da obra e pelos pagamentos a maior ao seu sucessor à época, considerando que o recorrente estava no Comando da BFNIG, em 21/12/2009, data do Relatório Parcial da Reforma da Linha de tiro, em que se confirmam a totalidade dos pagamentos à Rodoplex (peça 1, p. 12, do TC Processo 015.949/2012-5) , assim também como confirmam as ordens bancárias às peças 104 e 112, realizadas todas ainda em 2009, portanto, durante o comando do referido recorrente. 
8.10. Registra-se que o instituto da solidariedade passiva constitui benefício legal exclusivo do credor, inexistindo obrigatoriedade de chamamento de outros responsáveis solidários, o que não impede o responsável devidamente citado de reaver em juízo eventual ressarcimento pessoal por meio de ação regressiva (Acórdão 1337/2017-TCU-Plenário, Rel. Ana Arraes, 2591/2016-Plenário, Rel. Benjamin Zymler e 3400/2013-Plenário, Rel. Aroldo Cedraz) .
8.11. Não se aplicam ao presente caso os Acórdão 3459/2019-TCU-Segunda Câmara, Rel. Marcos Bemquerer, 3562/2019-1ª Câmara, rel. Walton Alencar Rodrigues, cujos trechos são transcritos à peça 167, p. 30-32, e ainda, jurisprudência do Superior Tribunal de Justiça, no AREsp: 869263 MG 2016/0043172-2, Relator Ministro Francisco Falcão, data do julgamento: 20/4/2017, 2ª turma, Dje 27/4/2017, cujo trecho foi transcrito à peça 167, p. 32, trazidos pelo recorrente, considerando que o débito imputado ao recorrente teve por pressuposto superfaturamento caraterizado pela realização de obra em quantitativos inferiores ao previsto, sendo que não houve emprego desses recursos no objeto avençado, inexistindo, nesse caso, enriquecimento ilícito da União em relação ao ato de exigir do recorrente a devolução dos recursos.
8.12. Também não há que se falar em realização de perícia, nesta seara recursal, considerando que as normas que regulam o processo de controle externo não concedem aos responsáveis a faculdade de solicitar produção de provas ao TCU, como a realização de perícias ou diligências. O Tribunal deve julgar com base nas provas documentais constantes dos autos, reunidas pelos órgãos de controle interno e pela unidade técnica, em confronto com aquelas produzidas e apresentadas pelos responsáveis em sua peça de defesa, o que foi realizado (Acórdão 1298/2018-TCU-Primeira Câmara, Rel. Bruno Dantas, 4843/2017-1ª Câmara e 3623/2015-TCU-1ª Câmara, ambos da relatoria do Ministro José Múcio e 2491/2016-1ª Câmara, Rel. Walton Alencar Rodrigues. 
8.13. Assim, restou configurada a responsabilidade do recorrente Carlos Roberto de Almeida Bastos pelo superfaturamento consistente em quantitativos inferiores ao previsto na realização de obra decorrente do Pregão eletrônico 6.12/2009, considerando que, na condição de ordenador de despesas da BFNIG, autorizou os pagamentos realizados à contratada. 
9. Se cabe a responsabilidade atribuída à recorrente Rodoplex Engenharia pelo superfaturamento dos itens 5 e 6 da planilha de custo do Pregão eletrônico 6-012/2009 (peça 171, p. 9-15 e peça 173) .
9.1. A recorrente afirma que sua responsabilização é um equívoco, com base nos seguintes argumentos: 
 a) a recorrente não desrespeitou nenhum dos princípios insculpidos no art. 37 da Constituição Federal/1988;
 b) o projeto básico, elaborado pelo então segundo tenente Paulo Henrique Rocha da Silva continha todos os elementos previstos nos normativos que o regulamentam, atendendo perfeitamente a previsão da IN 2/2008, em vigor à época;
 c) a IN 5/2017, que substituiu a IN 2/2008 ampliou o seu conteúdo, detalhando passos que devem anteceder a elaboração do projeto básico;
 d) provavelmente hoje, com a nova Instrução Normativa, seria possível identificar os fatores que levaram à alteração do projeto básico antes mesmo do mesmo ser aprovado, porém, à época dos fatos, os parâmetros estabelecidos foram obedecidos, não podendo se confundir alteração consensual (permitida no ordenamento jurídico) com superfaturamento, considerando que as alterações não desvirtuaram o objeto contratual de forma a descaracterizar aquilo que fora licitado;
 e) não procede o apontado pela TCE como evidência de irregularidade, o fato de apenas duas licitantes participarem do certame, a ausência de lances, a ausência de barganha e a participação da Rodoplex na pesquisa de mercado, considerando que:
 e.1) não há nada irregular em a recorrente ter participado da pesquisa de mercado, considerando que esta é prevista na legislação e no Manual de Pregão Eletrônico elaborado pelo próprio TCU (peça 173) ;
 e.2) a lei não obriga os licitantes a ficarem ofertando lances, nem obrigando o pregoeiro a barganhar; em relação aos valores, a obrigação legal refere-se tão somente a autorização das empresas classificadas participarem e ofertarem lances se assim desejarem;
 e.3) a lei do pregão inclusive prevê a adjudicação mesmo com a ausência de lances, com base nas propostas cadastradas, não podendo, portanto, a recorrente ser penalizada por apenas cadastrar sua proposta e não ofertar lance; 
 e.4) a recorrente não pode ser penalizada pela conduta de terceiros, pela ausência de proposta da outra licitante e/ou ausência de barganha do pregoeiro; 
 e.5) considerando que o pregão 12/2009 foi aprovado pela autoridade competente, após consulta aos órgãos técnicos, foi respaldado por parecer técnico, selecionou a proposta mais vantajosa para a aquisição ou contratação de um bem ou serviço do interesse do órgão, não há como apontar evidências de irregularidade na proposta adjudicada; 
 e.6) considerando os conceitos de economicidade, efeito cotação e efeito barganha definidos pelo Ibraop e transcritos à peça 171, p. 14, e tendo em vista que o preço apresentado pela recorrente estava dentro da cotação, aliás, era o menor preço pesquisado, estaria justificado a ausência de barganha no pregão, sem ferir o princípio da economicidade; 
 f) a alteração do projeto e sua execução foi regular, tendo em vista que:
 f.1) o art. 65 da Lei 8.666/1993 autoriza alteração do projeto ou especificações para melhor adequação técnica de seus objetivos, permitindo inclusive alteração no valor contratado;
 f.2) a alteração no projeto não causou dano ao erário, uma vez que os materiais substituídos eram mais caros do que os contratados, se houve prejuízo, foi para a recorrente;
 f.3) a planilha do orçamento real já juntada aos autos e reapresentada à peça 172, demonstra a necessidade de R$ 649.297,29, sem o BDI para execução do objeto fim do edital;
 f.4) considerando o BDI de 23,7% (razoável em obras dessa complexidade) se chega ao valor final de serviços de R$ 728.345,58, o que demonstra que a recorrente saiu no prejuízo de R$ 95.124,41 (peça 76, p. 18,75,76 e 80 e peça 172) ;
 f.5) a recorrente não comprou peças pré-moldadas antes do falecimento do engenheiro responsável pois as notas de compra são posteriores ao trágico ocorrido;
 f.6) equivocadamente, ao fundamentar o acórdão, foi utilizada a data que a empresa fornecedora das peças pré-moldadas desenhou o projeto como se fosse data de compra, um equívoco do próprio TCU não pode gerar a condenação errônea da recorrente;
 f.7) não ocorreu execução de quantitativos inferiores, e sim alteração na forma de execução, pois a obra previa orçamento para a seção 'U' usinada no local e, em razão do falecimento do engenheiro encarregado, surgiu a necessidade de uma alternativa rápida e igualmente eficaz;
 f.8) a alteração no projeto, inferior a 20% do licitado, foi aprovada e não onerou em nada a administração pública, tendo em vista que a alteração pelas peças pré-moldadas implicaram alteração no orçamento como um todo, em que foram reduzidos gastos de outros itens e aumentado de outros;
 f.9) a recorrente suportou sozinha o prejuízo sem pedir o reequilíbrio econômico-financeiro;
 g) a obra e toda a sua estrutura está em funcionamento atualmente, tendo sua blindagem sido aprovada (conforme peça 100) e atende adequadamente a todas as forças armadas, o que demonstra que a sua finalidade foi atingida, sem prejuízo para a comunidade envolvida ; conforme entendimento da jurisprudência dominante, quando a obra for concluída e aproveitada pela comunidade não se imputa débito ao montante já despendido de modo a evitar enriquecimento sem causa da União; 
9.2 caso mantida a condenação, pugna a recorrente Rodoplex Engenharia pela realização de perícia e condenação solidária de todos os participantes do procedimento licitatório, pois nos termos do art. 67 da Lei 8.666/1993 o representante da Administração anotará em registro próprio todas as ocorrências do contrato e se inexistiu ocorrências, a responsabilidade pela ausência desse acompanhamento deve ser imputada aos envolvidos, que devem ser citados e condenados pelo dano supostamente ocorrido. 
Análise
9.3. Os argumentos não podem ser acolhidos, tendo em vista que a recorrente não está sendo responsabilizada pela violação ao art. 37 da Constituição Federal ou à IN 2/2008, vigente à época, tampouco pelo procedimento licitatório durante o Pregão 12/2009, mas pelo débito solidário decorrente do superfaturamento, durante a execução contratual, constatado nos itens '5' (confecção de canal do fosso em concreto armado Seção 'U' de 3,50 m x 2,80 m x 30 m = 291 m³) e '6' (confecção de placas de concreto armado nas dimensões 100 m x 2,80 m x 0,10 m) da planilha de custo do Contrato 95180/09- 013/00, consistente na realização de obra em quantitativos inferiores aos previstos. 
9.4. O fato de a administração não ter se desincumbido do dever jurídico de verificar preliminarmente o método construtivo mais indicado levando-se em conta a eficiência e a economicidade, a partir da composição dos custos unitários, não implica a isenção de responsabilidade da empresa contratada pelas alterações realizadas que resultou no superfaturamento constatado no contrato, uma vez que a obrigação de fidelidade ao instrumento convocatório é regra jurídica que se aplica tanto à Administração quanto aos colaboradores privados, pois ambos são destinatários do regime jurídico-administrativo relativo às contratações públicas.
9.5. Diversamente do afirmado pela recorrente, inexiste regularidade na alteração e execução do projeto básico, como já registrado no subitem 7.17 retro e enfatizado pelo relator à peça 122, p. 5, do voto condutor do acórdão atacado: 
'A metodologia de execução não está situada no campo do livre arbítrio do particular contratado, pois a Lei 8.666/1993, no art. 6º, inciso IX, alínea 'd', define que compõem o projeto básico as informações sobre os métodos construtivos. É dever do contratado seguir as especificações de materiais, equipamentos e serviços, o que não ocorreu no caso em exame, em decorrência da alteração do método construtivo.
Para promover alterações como esta, o procedimento a seguir está previsto no art. 65, inciso I, alínea 'a' da mesma lei, havendo sobre esse assunto ampla jurisprudência deste Tribunal sobre o tema (Acórdãos 1.502/2009, 2.065/2007, 2.311/2008, 2.144/2010, 3.056/2009, todos do Plenário do TCU) .
O fiscal dos serviços, ao atestar serviço efetuado de forma diferente da especificada em projeto, sem tomar as medidas necessárias para regularizá-lo, incorre em prática de conduta condenada pela lei 8.666 no art. 67, § 1°.'
9.6. Em relação à afirmação da recorrente de que inexistiu dano decorrente da alteração no método construtivo, conforme demonstraria a planilha apresentada pela Rodoplex, à peça 172 (cujo valor final dos serviços é de R$ 728.345,58) , registra-se que essa planilha utilizou como referência a Empresa de Obras Públicas do Estado do Rio de Janeiro (Emop) , inviabilizando sua utilização como parâmetro de preço de mercado. 
9.7. Além disso, a referida planilha apresenta informações que não são suficientes para estabelecer a similitude das peças nem das condições de fornecimento no caso presente, mostrando-se incongruente para viabilizar redução do débito imputado, conforme evidenciado pelos subitens 43.b e 43.d da instrução da unidade técnica à peça 118, p. 8-9, pelo voto condutor à peça 122, p. 5-6 e já ratificado no subitem 7.18, retro. 
9.8. A própria recorrente reconhece que os preços da referida planilha são diferentes do serviço objeto do Pregão sob comento (peça 76, p. 18) , não servindo como padrão de comparação no presente caso. 
9.9. Cabe registrar que o TCU utiliza o Sinapi e o Sicro como referenciais oficiais de preço antes mesmo de a primeira Lei de Diretrizes Orçamentárias (LDO) estabelecer seu uso, conforme aduzem os Acórdãos 2224/2019, Rel. Marcos Bemquerer, 1075/2015, Rel. Bruno Dantas, 1427/2007, Rel. Benjamin Zymler, todos do Plenário.
9.10. Nesse contexto, cabe ressaltar como a análise de preços é realizada pelo TCU (Fonte: MENDES, ANDRÉ. Aspectos polêmicos de licitações e contratos de obras públicas. 1ª Edição. São Paulo: Pini, 2013.368 p.) :
	Prioridade
	Fonte a adotar 
	Exemplos

	1
	Sistemas oficiais definidos pela LDO
	Sinapi, Sicro

	2
	Outros sistemas federais
	Dnocs, Codevasf

	3
	Sistemas estaduais ou municipais
	Orse, Emop

	4
	Sistemas e tabelas privados
	Pini

	5
	Menor cotação em três fornecedores
	lojas comerciais

9.11. De todo modo, ao analisar as composições de custos unitários da EMOP, trazidas pela recorrente (peça 172) , constata-se que os referenciais mantêm os vícios já rechaçados pela unidade técnica e pela deliberação recorrida, não podendo ser utilizado como referencial. Não se identificam, portanto, elementos capazes de infirmar os referenciais que embasaram a deliberação recorrida, os quais se mostraram confiáveis e aderentes à jurisprudência desta Casa.
9.12. Não procedem as justificativas apresentadas para alteração do projeto, considerando, contrariamente ao que quer fazer crer a recorrente, as evidências já relatadas nos subitens 7.3 e 8.6 retro, as quais demonstram que a opção pela utilização de peças pré-fabricadas, em detrimento de seguir o que previa o projeto original, foi adotada antes do falecimento do responsável técnico. 
9.13. Na mesma linha, a recorrente não traz evidência para afirmar que a alteração resultou em patamar inferior a 20% do licitado, foi aprovado e não onerou a administração, tendo em vista que o montante pago a maior foi de 36%, em desacordo com os arts. 3º, caput, 65º, §§ 1º e 2º, da Lei 8.666/1993, conforme registrado no subitem 7.17 retro. Além disso, não teve respaldo contratual e ocasionou pagamento a maior.
9.14. Nesse contexto, não há que se falar em enriquecimento ilícito da União, considerando, conforme já enfatizado no subitem 8.11 retro, que a beneficiária dos recursos públicos pagos a maior foi a recorrente, quando realizou a obra em desacordo com o projeto e em quantitativos inferiores ao previsto, ocasionando o débito que deve ser ressarcido ao erário.
9.15. Quanto ao requerimento de perícia, como já registrado no subitem 8.12 deste recurso, o processo de controle externo, disciplinado pela Lei 8.443/1992 e pelo RI/TCU, não prevê ao Tribunal competência para determinar a realização de perícia para a obtenção de provas, sendo que é iniciativa do responsável trazer aos autos as provas de sua defesa, prescindindo-se de autorização do Tribunal. 
9.16. A recorrente deu causa ao superfaturamento, alterando o contrato injustificadamente, tendo como consequência a entrega dos serviços em quantitativos inferiores ao previsto, o que resultou em dano de sua responsabilidade. Vale transcrever o que diz o art. 16, §2º, alínea 'b', da Lei 8.443/1992 (Lei Orgânica do TCU) a esse respeito:
'Art. 16. As contas serão julgadas:
I - regulares (...) ;
II - regulares com ressalva (...) ;
III - irregulares, quando comprovada qualquer das seguintes ocorrências:
a) omissão no dever de prestar contas;
b) prática de ato de gestão ilegal, ilegítimo, antieconômico, ou infração à norma legal ou regulamentar de natureza contábil, financeira, orçamentária, operacional ou patrimonial;
c) dano ao Erário decorrente de ato de gestão ilegítimo ao antieconômico;
d) desfalque ou desvio de dinheiros, bens ou valores públicos.
 (...) 
§ 2° Nas hipóteses do inciso III, alíneas c e d deste artigo, o Tribunal, ao julgar irregulares as contas, fixará a responsabilidade solidária:
a) do agente público que praticou o ato irregular, e
b) do terceiro que, como contratante ou parte interessada na prática do mesmo ato, de qualquer modo haja concorrido para o cometimento do dano apurado.'
9.17. O RI/TCU, no art. 209, reproduz a disposição da Lei Orgânica, mas o § 6º desse artigo faz uma importante interpretação a respeito do alcance da responsabilidade do terceiro contratante ou parte interessada na prática do ato danoso:
'Art. 209. (...) 
§ 5º Nas hipóteses dos incisos II, III e IV, o Tribunal, ao julgar irregulares as contas, fixará a responsabilidade solidária:
I - do agente público que praticou o ato irregular; e
II - do terceiro que, como contratante ou parte interessada na prática do mesmo ato, de qualquer modo haja concorrido para o cometimento do dano apurado.
§ 6º A responsabilidade do terceiro de que trata o inciso II do parágrafo anterior derivará:
I - do cometimento de irregularidade que não se limite ao simples descumprimento de obrigações contratuais ou ao não pagamento de títulos de crédito ou;
II - da irregularidade no recebimento de benefício indevido ou pagamento superfaturado.'
9.18. Assim, não há como excluir a responsabilidade solidária da empresa Rodoplex Engenharia pelo dano ao erário decorrente de superfaturamento nos itens '5' (confecção de canal do fosso em concreto armado Seção 'U' de 3,50 m x 2,80 m x 30 m = 291 m³) e '6' (confecção de placas de concreto armado nas dimensões 100 m x 2,80 m x 0,10 m) da planilha de custo do Contrato 95180/09- 013/00, no valor original de R$ 230.490,0. 
10. Da prescrição (peça 164, p. 21-23, peça 167, p. 5-10 e peça 171, p. 4-9) .
10.1. Os recorrentes Alderley Pedrosa de Menezes, Fernando Jota Spohr, Gleidson Fernandes Mesquita, José Ayres Brum Bencardino, Thais Claro Florêncio de Assis, Carlos Roberto de Almeida Bastos e Rodoplex Engenharia afirmam que a TCE está prescrita, com base nos seguintes argumentos:
 a) mais recente jurisprudência do STF reconhece que a excepcionalidade da imprescritibilidade das ações de ressarcimento ao erário se restringe às fundadas na prática de ato doloso de improbidade administrativa, tipificado na Lei de Improbidade Administrativa 8.492/1992 (Tema 907) ;
 b) em relação a todos os demais atos ilícitos, incluindo os civis e os atentatórios à probidade da administração, de caráter não dolosos, aplica-se o prazo prescricional das ações de reparação de danos à Fazenda Pública, conforme Temas 666 e 897, respectivamente; 
 c) em recentíssimo julgamento do RE 636.886, realizado em 20/4/2020 se firmou a Tese 899, quando o STF declarou: 
'a excepcionalidade reconhecida pela maioria do SUPREMO TRIBUNAL FEDERAL no TEMA 897, portanto, não se encontra presente no caso em análise, uma vez que, no processo de tomada de contas, o TCU não julga pessoas, não perquirindo a existência de dolo decorrente de ato de improbidade administrativa, mas, especificamente, realiza o julgamento técnico das contas à partir da reunião dos elementos objeto da fiscalização e apurada a ocorrência de irregularidade de que resulte dano ao erário.'
 d) sendo assim, nas ações movidas no TCU, em especial nos processos de tomada de contas, como no presente caso, não há análise de eventual dolo nas condutas dos agentes públicos, de maneira que deve ser respeitado o prazo prescricional de 5 (cinco) anos previsto no art. 1º do Decreto-Lei 20.910/1932; arts. 1º e 2º da Lei 9.873/1999; bem como art. 46 da Lei 12.529/1911, conforme transcrito à peça 167, p. 6-7;
 e) a lei 9.873/1999, em seu art. 1º, estabelece que prescreve em cinco anos a ação punitiva da Administração Pública Federal, direta e indireta, no exercício do poder de polícia, objetivando apurar infração à legislação em vigor, contados da data da prática do ato ou, no caso de infração permanente ou continuada, do dia em que tiver cessado, desse modo operou-se a prescrição, tendo em vista que:
 e.1) o Pregão Eletrônico 6-012/2009 foi realizado em 9/9/2009;
 e.2) o contrato decorrente do Pregão Eletrônico 6-012/2009, assinado entre a recorrente Rodoplex Engenharia e a Base de Fuzileiros Navais da Ilha do Governador, foi assinado em 18/9/2009;
 e.3) o último pagamento feito pela Base de Fuzileiros Navais da Ilha do Governador para a recorrente Rodoplex Engenharia foi no dia 14/12/2009;
 e.4) a recorrente Rodoplex Engenharia foi citada para apresentar defesa em 30/9/2015;
 e.5) conforme previsto na Lei 9.873/1999, a prescrição é interrompida com a citação ou notificação do indiciado ou acusado;
 e.6) considerando o marco inicial de 14/12/2009 e a primeira citação da recorrente Rodoplex Engenharia em 2/9/2015 se tem o transcurso de 5 anos e 9 meses e 6 dias, se confirmando, portanto, a prescrição prevista no art. 2º da Lei 9.873/1999;
 e.7) a alegação de que a autuação da representação em 6/6/2012 interrompeu a prescrição em face da recorrente Rodoplex Engenharia merece ser alterada, pois não há uma única linha na representação atribuindo responsabilidade à referida recorrente nas supostas irregularidades verificadas;
 e.8) não se está aqui a falar de ausência de citação na fase de fiscalização interna, que já possui entendimento pacificado no TCU, se está falando que a conduta da recorrente Rodoplex Engenharia não configurava evidencia de irregularidade alguma, por isso que passou a contar no polo passivo do presente processo de forma tardia, quando todos os investigados já haviam inclusive apresentado defesa e comparecido em audiência;
 e.9) a apuração de qualquer ilícito supostamente praticado pela recorrente Rodoplex Engenharia começou a ser apurado apenas em 30/9/2015, pois até então a representação e a TCE não constava nada em relação à referida recorrente; 
 f) nem se cogita a aplicação do prazo decenal previsto no Código Civil, na medida em que a aplicação da regra geral somente ocorre quando inexistente regra específica, o que não é o caso, na medida em que existente prazo prescricional previsto em legislação administrativa, e também porque, entre outras medidas, a Lei 9.873/1999 manda aplicar o prazo prescricional penal, igualmente quinquenal, quando a infração administrativa também configure crime, entendimento que já vinha sendo adotado pelo STF, conforme jurisprudência transcrita à peça 167, p. 7-8; 
 g) A CF/1988, no capítulo dos Direitos e Deveres Individuais e Coletivos, adotou a prescritibilidade como regra, explicitando as exceções, que são os crimes consistentes na prática do racismo e na ação de grupos armados contra a ordem constitucional e o Estado Democrático de Direito, Art. 5º, incisos XLII e XLIV;
 h) se somente tais crimes e tais ações são imprescritíveis, há que se admitir a prescrição da pretensão punitiva pelo Estado contra o responsável pela prática de ilícitos administrativos, contábil, financeiro orçamentário, operacional e patrimonial;
 i) diante da lacuna normativa da Lei 8.443/1992, deve-se aplicar o prazo de prescrição de ações que versem sobre atos administrativos (tanto de pretensões que visem anulá-lo, quanto de pretensões que busquem ressarcimento ou pagamento da Administração Pública) , qual seja, o quinquenal para a prescrição de pretensões de ações contra a Fazenda Pública, conforme prevê o art. 1º do Decreto-Lei 20.910/1932;
 j) o art. 21 da Lei nº 4.717, de 29 de junho de 1962 prevê o prazo quinquenal para as pretensões de ações populares (que buscam anulação de atos administrativos e ressarcimento do erário) e o art. 1º da Lei 9.873/1999 também prevê prazo quinquenal para a decadência do direito de a Administração sancionar particulares no exercício de poder de polícia;
 k) todas essas disposições legais apontam, portanto, para uma valoração legislativa enfática em torno da prescrição do prazo de cinco anos para ser aplicado pela Egrégia Corte de Contas;
 l) o artigo de Arides Leite Santos, servidor desta Corte de Contas, cujo trecho está transcrito à peça 164, p. 22, reconhece o prazo quinquenal, devendo, portanto, ser reconhecida no presente caso a prescrição desta TCE, considerando como termo inicial a data do repasse dos recursos orçamentários, ocorridos em 2009, o que motiva o se arquivamento;
 m) esta ação de tomada de contas especial foi instaurada em 2015, tendo ocorrido a citação do recorrente Carlos Roberto de Almeida Bastos em 31/7/2015 (Ofício 1.521/15) , isto é, quando decorrido prazo superior a cinco anos da realização dos processos de licitação aqui questionados, que ocorreram no ano de 2009;
 n) o prazo prescricional não pode ter sido interrompido em 2012, quando instaurada a ação de representação, que acabou se convertendo nesta tomada de contas, pois a interrupção somente se dá com a efetiva citação do agente (Lei 9.873/99, art. 2º) , o que não ocorreu naqueles autos, mas tão somente nestes;
 o) equivocou-se o acórdão recorrido ao afastar a preliminar de prescrição no presente caso, fundamentando-se no Tema 666 do STF, sob a justificativa de que 'a incidência da prescrição nos débitos com a União decorrentes de ilícitos civis, e nos termos do art. 23 da Lei 8.492/1992 não alcança prejuízos que decorram de ilícitos administrativos, como a não comprovação da regular gestão de recursos públicos, que são imprescritíveis (peça 122, p. 4) , tendo em vista que:
 o.1) o mencionado Tema 666, embora tenha restringido sua aplicação aos ilícitos civis, não fixou nenhuma tese acerca dos administrativos, tendo, inclusive, determinado que a prescritibilidade ou não em relação a esses outros ilícitos seria examinada em julgamento próprio;
 o.2) essa questão foi suscitada em sede de embargos de declaração e o relator do recurso, o Ministro Teori Zavascki, declarou, de maneira muito precisa, que o julgamento em questão não tinha fixado nenhuma tese, a contrario sensu, acerca dos ilícitos administrativos, conforme trecho transcrito à peça 167, p. 9. 
Análise
10.2. A alegação de prescrição assume particular relevância, dado o recente julgamento, pelo STF, do Recurso Extraordinário 636.886 (tema 899 da repercussão geral) . Os significativos impactos deste julgamento foram objeto de análise pela Serur nos autos do TC Processo 027.624-2018-8. Por economia processual, juntou-se a estes autos (peças 200 e 201) cópia do exame e do pronunciamento da unidade emitidos pela Serur naquele processo, em que foram fundamentadas as seguintes premissas, que serão consideradas no presente exame:
 a)  pela jurisprudência até então vigente, a pretensão punitiva exercida pelo Tribunal de Contas estava sujeita à prescrição, regida pelos critérios fixados no Acórdão 1441/2016-TCU-Plenário. Já quanto ao débito, a ação de ressarcimento era considerada imprescritível, por expressa previsão do art. 37, § 5º, da Constituição Federal. No entanto, ao julgar o RE 636.886, o STF conferiu nova interpretação a esse dispositivo, fixando a tese de que 'é prescritível a pretensão de ressarcimento ao erário fundada em decisão de Tribunal de Contas';
 b)  embora o RE 636.886 tenha por objeto a execução de acórdão condenatório proferido pelo TCU, a interpretação conferida pelo STF ao art. 37, § 5º, da Constituição, afeta a ação de ressarcimento como um todo, abrangendo não só a execução, mas também a pretensão condenatória. E, ao contrário da decisão proferida no julgamento do tema 897 (RE 852.475) , no tema 899, relativo à atuação do Tribunal de Contas, a conclusão de que a pretensão de ressarcimento é prescritível foi estabelecida de forma categórica, sem ressalvar as condutas dolosas qualificáveis como ato de improbidade;
 c)  as pretensões punitiva e de ressarcimento devem observar o mesmo regime na atividade de controle externo, dado o objetivo comum da prescrição, de fixar prazo para o Tribunal de Contas agir, buscando caracterizar o ilícito, identificar seu autor, dimensionar as consequências da conduta (em especial, a quantificação do dano) e impor as consequências legais, independentemente do fato de tais consequências terem natureza punitiva ou ressarcitória;
 d)  o Código Civil e a Lei 9.873/1999 constituem as duas alternativas que, de forma mais consistente, polarizam os debates acerca do regime de prescrição a ser observado no processo de controle externo. Não obstante a relevância dos fundamentos utilizados no Acórdão 1441/2016-TCU-Plenário, favoráveis à aplicação do Código Civil, a Lei 9.873/1999 adota balizas usuais no âmbito do direito público, prevê causas de interrupção em tudo compatíveis com o processo de controle externo e já vem sendo utilizada pelo STF para limitar o exercício da pretensão punitiva pelo TCU, em decisões posteriores ao Acórdão 1441/2016-TCU-Plenário. Assim, até que sobrevenha norma específica, entende-se que a prescrição das medidas de ressarcimento a cargo do tribunal de contas deve observar o regime Lei 9.873/1999;
 e) considerando, porém, que o acórdão proferido no RE 636.886 ainda está sujeito à oposição de embargos declaratórios, não é recomendável reconhecer a prescrição desde logo, ante a possibilidade de esclarecimento da decisão em sentido diverso do ora defendido (como, por exemplo, no que se refere aos atos dolosos) ou mesmo a modulação de seus efeitos, para preservar as ações de controle instauradas com base no entendimento jurisprudencial até então vigente;
 f) assim, nos casos em que a prescrição não tenha ocorrido por nenhum dos dois regimes (Código Civil ou Lei 9.873/1999) , o desfecho do processo não se alterará, qualquer que seja a premissa adotada (imprescritibilidade, prescritibilidade pelo Código Civil ou pela Lei 9.873/1999) , viabilizando-se o imediato julgamento. Já nas situações em que a pretensão de ressarcimento esteja prescrita por algum dos dois regimes, ou por ambos, é recomendável que o julgamento do processo seja sobrestado, até ulterior deliberação do Tribunal. 
10.3. As manifestações da Serur juntadas às peças 200 e 201 foram elaboradas quando ainda não estava disponibilizado o inteiro teor do acórdão do RE 636.886. Em nova análise após a publicação da decisão (DJe de 24/6/2020) , inclusive mediante o cotejo com os demais votos proferidos no julgamento, conclui-se pela subsistência das premissas indicadas acima, cabendo destacar dois aspectos relevantes.
10.4. O primeiro diz respeito à ressalva aos atos dolosos de improbidade. Observa-se que tanto na manifestação do TCU, como amicus curiae (peça 35 do RE 636.886) , como na manifestação do Ministério Público Federal na condição de fiscal da ordem jurídica (peça 38) , o tema 897 foi invocado com o fim de preservar a atuação dos tribunais de contas no caso de prejuízos causados dolosamente, mediante condutas típicas de improbidade administrativa. Todavia, o pedido não foi acolhido. No ponto, não houve divergência quanto ao entendimento do relator, de que 'as razões que levaram a maioria da Corte a estabelecer excepcional hipótese de imprescritibilidade, no tema 897, não estão presentes em relação as decisões do Tribunal de Contas que resultem imputação de débito ou multa'.
10.5. O segundo aspecto diz respeito à não incidência do Código Civil no regime de prescrição do ressarcimento. Nos votos em que a questão do prazo prescricional foi abordada, a referência foi sempre ao prazo quinquenal, usualmente adotado pelas normas de direito público.
10.6. Com essas explicações adicionais, passa-se à análise da prescrição no caso em exame, considerando-se as premissas indicadas anteriormente. 
Análise da prescrição segundo os critérios do Acórdão 1441/2016-TCU-Plenário.
10.7. No que se refere à pretensão punitiva, o TCU tem tradicionalmente aplicado os critérios definidos no Acórdão 1441/2016-TCU-Plenário, que, em incidente de uniformização de jurisprudência, orientou-se pela aplicação do Código Civil. Por este acórdão, em linhas gerais, a prescrição subordina-se ao prazo geral de dez anos (CC, art. 205) , contado a partir da data da ocorrência do fato e interrompido pelo ato que ordenar a citação, a audiência ou a oitiva da parte.
10.8. Entre outras razões que justificaram a adoção desse critério, destaca-se a de que o citado dispositivo constitui uma cláusula geral a ser empregada sempre que a pretensão for prescritível, mas a lei não estabelecer um prazo específico, como na hipótese.
10.9. Aplicando essas balizas ao caso em exame, verifica-se que o fato ensejador da irregularidade se iniciou em 14/12/2009, data do pagamento da última nota fiscal (peça 104, p. 5) , como bem reconhecido pelos recorrentes. 
Verifica-se, portanto, que não ocorreu a prescrição, tendo em vista que a citação de Alderley Pedrosa de Menezes, Fernando Jota Spohr, Gleidson Fernandes Mesquita, José Ayres Brum Bencardino, Thais Claro Florêncio de Assis, Carlos Roberto de Almeida Bastos e José Jorge Blanco da Fonseca Júnior foi ordenada em 3/6/2015, por meio do Acórdão 1318/2015-TCU-Plenário, Rel. Walton Alencar Rodrigues (peça 4) e citação da Empresa Rodoplex Engenharia Ltda foi autorizada em 18/9/2015 (peça 52) . 
10.10. Considerando a premissa de que as pretensões punitiva e de ressarcimento se submetem ao mesmo regime, conclui-se que não estariam prescritas a possibilidade de aplicação de multa e a condenação ao ressarcimento, caso fossem adotados, para ambos os fins, os parâmetros definidos no Acórdão 1441/2016-TCU-Plenário.
Análise da prescrição pelo regime da Lei 9.873/1999 (MS 32.201) . 
10.11. Adotando-se as premissas fixadas na Lei 9.873/1999 ao caso em exame, e mesmo considerando-se o prazo geral, de cinco anos, observa-se que também não teria ocorrido a prescrição. Para tanto, é preciso considerar os seguintes parâmetros:
 a) Termo inicial: 
10.12. A Lei 9.873/1999, art. 1º, parte final, traz previsão expressa a respeito do início do prazo em se tratando de infração de caráter permanente ou continuado. Nesta hipótese, a prescrição começa a correr não da data de cada fato, e sim 'do dia em que tiver cessado' a permanência ou a continuidade.
10.13. Na hipótese em exame, estão presentes os requisitos típicos de uma infração permanente, com a data do pagamento da última nota fiscal em 14/12/2009 (peça 104, p.5) , como já mencionado no item 6.9 retro, sendo esta data, portanto, adotada como termo inicial da prescrição. 
 b) Prazo:
10.14. A Lei 9.873/1999 apresenta um prazo geral, de cinco anos (art. 1º) , e um prazo especial, previsto no art. 1º, § 2º, a saber: 'quando o fato objeto da ação punitiva da Administração também constituir crime, a prescrição reger-se-á pelo prazo previsto na lei penal'. Contudo, essa situação não se aplica ao presente caso, uma vez que a irregularidade decorreu de dano ao erário decorrente de ato de gestão ilegítimo ou antieconômico, fundamentado no art. 16, inciso III, alínea 'c', da Lei 8.443/1992.
 c) Interrupções por atos inequívocos de apuração dos fatos:
10.15. No regime da Lei 9.873/1999, a prescrição se interrompe 'por qualquer ato inequívoco, que importe apuração do fato' (art. 2º, II) , como por exemplo, auditorias, ocasião em que são apurados a legalidade dos atos e, constatando irregularidades, desencadeiam as providências ressarcitórias e punitivas cabíveis. No caso em exame, se aplica o Acompanhamento dos atos de gestão relativos aos V Jogos Mundiais Militares realizado no TC Processo 002.649/2011-0, no âmbito do qual a Secex-RJ identificou indícios de irregularidades nas obras e serviços do Complexo de Tiro da BFNIG (TC Processo 002.649/2011-0, peça 76, p. 18-20 e 41) , cujo relatório de acompanhamento é de 13/7/2010 (TC Processo 002.649/2011-0, peça 181, p. 11 e 26) . Dessa forma, considerando-se o prazo geral de 5 anos, também por esse fundamento, verifica-se que não ocorreu a prescrição, tendo em vista como atos inequívocos de apuração o Acórdão 2157/2011-TCU-Plenário, sessão de 17/8/2011 que, em seu subitem 9.5.2, determinou à Secex-RJ que autuasse processo de representação específico para apurar as irregularidades verificadas nas obras de reforma do Complexo de Tiro da BFNIG (peça 84 do TC Processo 002.649/2011-0) , sendo a deliberação que deu início ao processo de apuração. Convém ressaltar que tais atos relativos à representação e à outros atos que se seguem estão sendo considerados como interrupções apenas em relação à prescrição do débito em si, uma vez que a notificação de Carlos Roberto de Almeida Bastos e da empresa recorrente acerca desse suposto débito somente ocorreu com sua citação, conforme já apontado no item 6.94 desta instrução. Com esse fundamento, a prescrição foi interrompida ainda nas seguintes ocasiões:
 1) em 6/6/2012, com a autuação do TC Processo 015.949/2012-5 para apurar indícios de irregularidades nas obras de reforma do Complexo de Tiro da BFNIG para os V Jogos Mundiais Militares, em obediência ao sub item 9.5.2 do Acórdão 2157/2011-TCU-Plenário;
 2) em 3/6/2015, com a prolação do Acórdão 1318/2015-TCU-Plenário que converteu os autos do TC Processo 015.949/2012-5 na presente TCE e autorizou a citação e a audiência dos responsáveis (peça 4) ;
 3) em 30/11/2017, com a autorização para realização de inspeção na BFNIG, para avaliar: projeto do fosso, elaborado pela Diretoria de Obras Civis da Marinha (DOCM) em 1999; As Built da obra realizada; relatório dos testes de resistência de impacto de arma com munição, previstos no item 5 - Inspeção, Testes e Aceitação do Material, do Termo de Referência do certame licitatório; e outros documentos pertinentes (peças 82 e 83) ;
 4) em 6/9/2018, com a Portaria de Fiscalização - Secex-RJ 1005, de mesma data, que determinou a realização de inspeção no período de 3/9/2018 a 14/9/2018 (peça 93) ;
 d) Interrupções pela citação dos responsáveis:
10.16. A prescrição também é interrompida 'pela notificação ou citação do indiciado ou acusado, inclusive por meio de edital', nos termos do art. 2º, I, da Lei 9.873/1999. E, no regime dessa lei, a interrupção se dá pela citação ou audiência propriamente dita, e não pelo despacho que a ordena. Com esse fundamento, houve a interrupção:
	Data da interrupção
	Responsável citado
	AR ou Resposta

	18/6/2015
	Alderley Pedrosa de Menezes
	Peça 37

	18/6/2015
	Gleidson Fernandes Mesquita
	Peça 39

	18/6/2015
	Thais Claro Florêncio de Assis
	Peça 33

	18/6/2015
	José Ayres Brum Bencardino
	Peça 38

	29/7/2015
	Fernando Jota Spohr
	Peça 50

	18/6/2015
	José Jorge Blanco da Fonseca Junior 
	Peça 31

	8/7/2015
	Carlos Roberto de Almeida Bastos
	Peça 45

	8/10/2015
	Carlos Roberto de Almeida Bastos
	Peça 71

	21/9/2015
	Rodoplex Engenharia Ltda
	Peça 64

 e) Interrupção pela decisão condenatória recorrível:
10.17. A prescrição também se interrompe 'pela decisão condenatória recorrível' (art. 2º, III, da Lei 9.873/1999) , ocorrida na data do acórdão condenatório que é 15/4/2020 (peça 44) .
 f) Da prescrição intercorrente:
10.18. Nos termos do art. 1º, § 1º, da Lei 9.873/1999, opera-se a prescrição intercorrente se o processo ficar paralisado por mais de três anos, aguardando 'julgamento ou despacho'.
10.19. Note-se que há uma correlação entre essa hipótese e as causas de interrupção da prescrição do art. 2º. Com efeito, uma vez interrompida a prescrição por alguma das hipóteses do art. 2º, o processo não pode ficar inativo, sem qualquer inovação processual relevante, por mais de três anos. 
10.20. Trata-se de prazo específico, não se aplicando nem o prazo geral de cinco anos nem o prazo especial, da lei penal (§ 2º) . A finalidade da prescrição intercorrente, com seu prazo próprio, é a de assegurar a eficiência e celeridade nas apurações administrativas. Seria contrária a essa finalidade a paralisação injustificada do processo por período maior que o triênio estabelecido para a hipótese.
10.21. A extrapolação do prazo de três anos, sem inovação relevante no processo, pode configurar negligência. Por isso, além de se operar a prescrição, deve-se promover a 'apuração da responsabilidade funcional decorrente da paralisação, se for o caso'.
10.22. Em muitas situações o exame da prescrição intercorrente pode ficar prejudicado nos processos já em tramitação no TCU. Como a ação de ressarcimento era considerada imprescritível, as peças que compõem a tomada de contas especial, elencadas no art. 10 da Instrução Normativa-TCU 71/2012, não contemplam informações pormenorizadas quanto ao andamento do processo na fase interna, o que pode prejudicar a análise de eventual paralisação por mais de três anos. 
10.23. Assim, caso o tribunal venha a adotar a sistemática da Lei 9.873/1999 para aferir a prescrição, convém avaliar, oportunamente, a possibilidade de ajustes na IN-TCU 71/2012, para que as tomadas de contas especiais encaminhadas ao tribunal contemplem informações sobre as interrupções ocorridas na fase interna do procedimento (como, por exemplo, declaração do órgão instaurador da TCE, de que o processo não ficou paralisado por mais de três anos, na forma do art. 1º, § 1º, da citada lei) . 
10.24. Especificamente quanto a esta TCE, as próprias causas de interrupção elencadas acima permitem evidenciar que o processo teve andamento regular, não se operando a prescrição intercorrente. Somente em um momento as causas interruptivas, do art. 2º, ultrapassaram os três anos (entre as causas '1' e '2' do item 8.5) , o que poderia suscitar dúvidas sobre a ocorrência da prescrição intercorrente em algum desses lapsos.
10.25. No entanto, há elementos suficientes nos autos para demonstrar que, mesmo nesse intervalo, o processo não esteve paralisado por prazo superior a três anos. Veja-se: entre a autuação do TC Processo 015.949/2012-5 para apurar indícios de irregularidades nas obras (6/6/2012 e o Acórdão 1318/2015-TCU-Plenário (3/6/2015) , há ato de efetiva inovação no processo, como a conclusão da representação que propôs a conversão dos autos em TCE, em 28/4/2014 (peça 28 do TC Processo 015.949/2012-5) , ao qual se seguem os pronunciamentos da subunidade e unidade em 21/6/2015 e 25/5/2015, respectivamente (peças 28 e 29 do TC Processo 015.949/2012-5) ;
10.26. Logo, há informações suficientes nos autos para evidenciar o regular andamento do feito, não se verificando a prescrição intercorrente prevista na Lei 9.873/1999.
 f) Conclusão:
10.27. Independentemente da existência de outras causas interruptivas não elencadas acima (citações no âmbito administrativo, tentativas de solução conciliatória etc.) , cujo levantamento não se fez necessário, observa-se, pelos eventos indicados, que em nenhum momento transcorreu prazo suficiente para se operar a prescrição (nem mesmo se se considerasse o prazo geral de cinco anos) , tomando-se como referência a Lei 9.873/1999, tida pelo STF como norma regente da prescrição da pretensão punitiva pelo TCU.
10.28. Partindo-se da premissa de que a pretensão reparatória segue as mesmas balizas, enquanto não houver norma específica a respeito, a demonstração de que não se operou a prescrição punitiva impõe, como consequência, a conclusão de que também é viável a condenação ao ressarcimento do prejuízo apurado nos autos.
10.29. Assim, qualquer que seja a premissa adotada (da imprescritibilidade, da prescritibilidade pelo regime do Código Civil ou da prescritibilidade pelo regime da Lei 9.873/1999) , verifica-se a perda do objeto da preliminar suscitada, considerando que, em nenhuma hipótese, eventual prazo extintivo foi extrapolado.
CONCLUSÃO
11. Das análises anteriores, conclui-se que:
 a) os argumentos trazidos pelos recorrentes Alderley Pedrosa de Menezes, Fernando Jota Spohr, Gleidson Fernandes Mesquita, José Ayres Brum Bencardino, Thais Claro Florêncio de Assis e Jorge Blanco da Fonseca Junior não foram suficientes para excluir a multa que lhes foi aplicada em decorrência das irregularidades identificadas no âmbito dos Convites 35/2009, 44/2009, 45/2009, 56/2009, 52/2009 e 53/2009;
 b) que não foi possível reconhecer a boa-fé dos recorrentes Alderley Pedrosa de Menezes, Fernando Jota Spohr, Gleidson Fernandes Mesquita, José Ayres Brum Bencardino, Thais Claro Florêncio de Assis e Jorge Blanco da Fonseca Junior;
 c) as alterações no método construtivo em relação ao que constava inicialmente no projeto da obra do Contrato 95180/09-013/00 foram executadas sem cobertura contratual, ocasionando a entrega de serviços em quantitativos inferiores ao que foi pago à empresa contratada, o que resultou em dano ao erário, o qual foi superior ao débito de R$ 230.490,00 imputado ao recorrente no acórdão recorrido;
 d) restou configurada a responsabilidade do recorrente Carlos Roberto de Almeida Bastos pelo superfaturamento consistente em quantitativos inferiores ao previsto na realização de obra decorrente do Pregão eletrônico 6.12/2009, considerando que, na condição de ordenador de despesas da BFNIG, contribuiu diretamente para o dano ao erário; 
 e) não há como excluir a responsabilidade solidária da empresa Rodoplex Engenharia pelo dano ao erário decorrente de superfaturamento nos itens '5' (confecção de canal do fosso em concreto armado Seção 'U' de 3,50 m x 2,80 m x 30 m = 291 m³) e '6' (confecção de placas de concreto armado nas dimensões 100 m x 2,80 m x 0,10 m) da planilha de custo do Contrato 95180/09- 013/00, no valor original de R$ 230.490,0;
 f) em decorrência do sentido e alcance do art. 37, § 5º, da Constituição Federal, definidos pelo STF no julgamento do Recurso Extraordinário 636.886, é prescritível a pretensão reparatória exercida pelo tribunal de contas. Os fundamentos da decisão e a ausência de ressalvas na enunciação da tese permitem concluir que a ação de ressarcimento pode se desenvolver a qualquer tempo, na hipótese de condutas dolosas, apenas no âmbito judicial, sujeitando-se à prescrição na esfera administrativa;
 g) até que sobrevenha norma específica para disciplinar a prescrição relativa à atuação do tribunal de contas, entende-se aplicável os critérios do Acórdão 1441/2016-TCU-Plenário que já vinha sendo aplicado para verificação da prescrição punitiva, e o regime previsto na Lei 9.873/1999. Referida lei contempla parâmetros que preponderam no conjunto de normas de direito público e que são compatíveis com o rito do processo de controle externo, e já é utilizada pelo STF para estabelecer limitação temporal ao exercício da pretensão punitiva pelo TCU;
 h) analisando a situação do caso presente ante os dois parâmetros, verifica-se que em nenhum das hipóteses examinadas se operou a prescrição; 
PROPOSTA DE ENCAMINHAMENTO
12. Ante o exposto, com fundamento nos artigos 32, inciso I, e 33, da Lei 8.443/1992, submetem-se os autos à consideração superior, com posterior encaminhamento ao Ministério Público junto ao Tribunal de Contas da União e ao Gabinete do Relator, propondo:
a) conhecer dos recursos, e no mérito, negar-lhes provimento; 
b) comunicar a deliberação que vier a ser proferida por esta Corte aos recorrentes, à Base de Fuzileiros Navais da Ilha do Governador, ao Procurador-Chefe da Procuradoria da República no Rio de Janeiro e demais interessados."
	É o Relatório.

8.1. Gabriela Grasel Bittencourt (208515/OAB-RJ) e outros, representando Rodoplex Engenharia Ltda..  
8.2. Gabriel Mascarenhas Monteiro (124041/OAB-RJ) e outros, representando Alderley Pedrosa de Menezes, Fernando Jota Spohr, Gleidson Fernandes Mesquita, Jose Ayres Brum Bencardino e Thais Claro Florêncio de Assis;  
8.3. Pedro Rezende Marinho Nunes (60.604/OAB-RJ) e outros, representando Carlos Roberto de Almeida Bastos.  
8.4. Henrique Ferreira Costa e outros, representando Base de Fuzileiros Navais da Ilha do Governador.

Procurador Sergio Ricardo Costa Caribé.

RECURSOS DE RECONSIDERAÇÃO EM TOMADA DE CONTAS ESPECIAL. CONTRATAÇÃO DE OBRAS. REALIZAÇÃO DE CONVITES DESPROVIDOS DE EFETIVA COMPETIÇÃO. PAGAMENTO DE QUANTITATIVOS DE SERVIÇO SUPERIORES AOS REALIZADOS. CONHECIMENTO. NEGATIVA DE PROVIMENTO.

TOMADA DE CONTAS ESPECIAL (TCE)

Secretaria de Recursos (Serur); Secretaria de Controle Externo de Tomada de Contas Especial (SecexTCE).

Trata-se de recursos de reconsideração interpostos por Carlos Roberto de Almeida Bastos (Ordenador de Despesas) , Alderey Pedrosa de Menezes, Fernando Jota Spohr, Gleidson Fernandes Mesquita, José Ayres Brum Bencardino, José Jorge Blanco da Fonseca Junior, Thais Claro Florêncio de Assis (Membros da Comissão Permanente de Licitação) e Rodoplex Engenharia Ltda. (empresa contratada para execução de obras) , em face do Acórdão 913/2020-TCU-Plenário (relator Ministro Walton Alencar Rodrigues) , que julgou irregulares suas contas, imputou o pagamento de débito solidário à sociedade empresária e ao ordenador de despesas (R$ 230.940,00, em 14/12/2009) e o pagamento de multas, em valores variados, a todos os recorrentes.
2.	A deliberação recorrida foi proferida em tomada de contas especial originada a partir da conversão de representação formulada pela Secretaria de Controle Externo no Rio de Janeiro (Secex-RJ) , noticiando irregularidades associadas a obras de expansão do complexo de tiro da Base de Fuzileiros Navais da Ilha do Governador (BFNIG) , com vistas a atender às necessidades dos V Jogos Mundiais Militares.
3.	Em apertada síntese, as irregularidades referiram-se à existência de pagamento de quantitativos de serviços superiores aos realizados, no âmbito do Pregão Eletrônico PE 12/2009 (construção de um abrigo de concreto para um estande de tiro à distância) , e à realização de convites desprovidos de orçamento detalhado, dirigidos a um número restrito de participantes, algumas das vezes com a apresentação de uma única proposta, muitos deles integrantes de um mesmo núcleo familiar.
4.	Alderey Pedrosa de Menezes, Fernando Jota Spohr, Gleidson Fernandes Mesquita, José Ayres Brum Bencardino, José Jorge Blanco da Fonseca Junior  e Thais Claro Florêncio de Assis, em peça única, argumentaram, em síntese, que: (i) os "Termos de Justificativa da deserção" dos licitantes constam de cada convite; (ii) o art. 24, inciso V, da Lei 8.666/1993, autoriza a dispensa de licitação "quando não acudirem interessados e esta, justificadamente, não puder ser repetida sem prejuízo para a Administração"; (iii) no caso, houve "manifesto desinteresse de outras empresas"; (iv) em junho de 2009 a BFNIG tomou conhecimento de que receberia recursos para a adequação do estande de tiro para atender às necessidades dos V Jogos Mundiais Militares; (v) a utilização dos recursos deveria observar "o Princípio da Anualidade Orçamentária", ou seja, havia urgência na realização das obras; (vi) a Comissão de Licitação cumpriu as Normas sobre Licitações, Acordos e Atos Administrativos da Secretaria-Geral da Marinha (SGM-102) , que são cogentes; (vii) as obras do PAC, então lançadas, atraíram as empresas do setor de construção e resultou no desinteresse das empresas em atender demandas da BFNIG, de pequena monta; (viii) "a falta de Oficiais Superiores na "TL" impossibilita uma supervisão adequada de correção de erros, decorrentes, principalmente, da falta de qualificação específica para o exercício das funções as quais os militares eram designados"; (ix) os projetos básicos e orçamentos já vinham analisados e assinados de outras áreas técnicas; (x) não existiu má-fé na condução dos procedimentos.
5.	Carlos Roberto de Almeida Bastos aduziu que: (i) "interferências imprevistas" resultaram na necessidade de modificação do método construtivo inicialmente previsto, com alteração das metragens das estruturas utilizadas; (ii) embora ele tenha autorizado a realização das despesas, não acompanhou a fase executiva nem deliberou sobre as alterações do projeto, pois já havia transmitido o cargo a outro comandante em 11/2/2010; (iii) todas as supostas irregularidades apontadas ocorreram no decorrer da execução da obra, ou seja, na gestão de seu sucessor, que sequer foi chamado aos autos; (iv) os laudos juntados aos autos atestam que os gastos da obra foram inferiores aos valores praticados no mercado; (v) a unidade técnica se equivocou nos cálculos do material estimado no projeto básico e que serviu de parâmetro para cálculo do suposto débito; (vi) embora a unidade técnica tenha afirmado, em seu relatório da peça 118, que constatou a existência do denominado "para-balas" (ainda que em extensão menor que a originalmente prevista) , esse fato foi ignorado pelo Tribunal, que não efetuou a redução do débito anteriormente imputado pela inexecução desse item de serviço; (vii) as alterações construtivas se deram por imperiosa necessidade, com vistas a possibilitar a entrega tempestiva das obras, ameaçada pelo falecimento do engenheiro da contratada que estava à frente da empreitada; (viii) não houve dolo ou culpa; (ix) ocorreu a  prescrição das pretensões punitiva e ressarcitória.
6.	A sociedade empresária Rodoplex Engenharia Ltda. sustentou, no essencial, que: (i) a obra executada, com as modificações introduzidas, foi mais cara do que a inicialmente prevista; (ii) o "para-balas" foi construído e identificado pela equipe de fiscalização, portanto a parcela do débito deveria ser reduzida; (iii) ocorreu a  prescrição das pretensões punitiva e ressarcitória.
7.	Os recursos foram conhecidos pela Ministra Ana Arraes, então relatora, que os encaminhou para exame de mérito.
8.	A Secretaria de Recursos (Serur) entendeu, resumidamente, que: (i) não há demonstração da existência do orçamento-base em cada convite, o que impossibilita a verificação da formação dos preços-base praticados; (ii) essa inexistência seria facilmente percebida pelos membros da CPL; (iii) de forma diversa ao que afirmaram os recorrentes, não existem provas de que os convites tenham sido submetidos à Consultoria Jurídica da União; (iv) o único Parecer Jurídico existente se refere ao Pregão 6-0012/2009 e ele apontou a ausência de orçamento detalhado e do termo de detalhamento do objeto; (v) os membros da CPL poderiam acionar outras unidades especializadas para esclarecer dúvidas (como é recomendado na SGM-102) , caso se sentissem insuficientemente preparados; (vi) o art. 24, inciso V, da Lei 8.666/1993 é inaplicável ao caso porque se aplica à dispensa de licitação, não aos convites; (vii) o convite foi enviado ao número mínimo de empresas, não podendo caracterizar a existência de limitação de mercado ou manifesto desinteresse de potenciais licitantes; (viii) a alteração do método construtivo somente poderia se dar após a realização dos procedimentos legais, com a assinatura de termo aditivo; (ix) os cálculos efetuados segundo os parâmetros trazidos pelo recorrente, a exemplo da composição de custos a partir das premissas postas nos laudos apresentados - apontam um débito superior ao constante da condenação, após a realização dos ajustes necessários, a exemplo da supressão de serviços não realizados no escopo do contrato em questão; (x) a totalidade dos pagamentos à Rodoplex foi efetuada ainda no ano de 2009, portanto, no período em que o gestor recorrente ainda era o Comandante do BFNIG; (xi) a planilha de preços apresentada pela Rodoflex Engenharia Ltda.  utilizou como referência a tabela da Emop (Empresa de Obras Públicas do Estado do Rio de Janeiro) , o que inviabiliza sua utilização, uma vez que os parâmetros das obras federais são extraídos do Sinapi e do Sicro; (xii) não ocorreu a prescrição, quer sob a égide do Código Civil ou da Lei 9.873/1999.
9.	Em conclusão, a Serur opinou pelo conhecimento dos recursos e negativa de provimento.
10.	O Ministério Público junto ao TCU manifestou-se de acordo com a proposta da Serur.
11.	Sumarizados os fatos, passo a decidir.
12.	Antecipo que acolho os pareceres uniformes e adoto seus fundamentos como minhas razões de decidir, sem prejuízo das considerações a seguir expendidas.
- II -
12.	Os Convites 35/2009, 44/2009, 45/2009, 52/2009, 53/2009 e 56/2009 tiveram seus objetos adjudicados à única proposta apresentada. 
13.	É certo que a Súmula-TCU 248 é no sentido de que "Não se obtendo o número legal mínimo de três propostas aptas à seleção, na licitação sob a modalidade Convite, impõe-se a repetição do ato, com a convocação de outros possíveis interessados, ressalvadas as hipóteses previstas no parágrafo 7º, do art. 22, da Lei 8.666/1993". Sob essa orientação, ainda que a Comissão Permanente de Licitação houvesse expedido convite a três licitantes, se fazia necessário o chamamento de novos possíveis interessados, uma vez que somente um, dos três inicialmente convidados, acudiu à convocação.
14.	Os membros da CPL invocaram, em sua defesa, as "Normas Sobre Licitações, Acordos e Atos Administrativos" (NOLAM) , contidas no SGM-102, que dispõe, em seu item 1.4.8:
"1.4.8. A inexistência de, no mínimo, três potenciais interessados (limitação de mercado) ou o não comparecimento desse número mínimo (manifesto desinteresse de convidados) não invalidam o procedimento licitatório. Ocorrendo tais hipóteses, deve a Administração justificar formalmente o ocorrido, como condição de não invalidar a licitação."
15.	É fácil perceber que a orientação expedida pela Secretaria-Geral da Marinha contraria o entendimento sedimentado por esta Corte, o que pode ocasionar situações conflituosas e prejudiciais aos diversos militares que ocupam funções em comissões de licitação, como a enfrentada nestes autos. Nesse caso, até se poderia cogitar da atenuação das condutas, ante a elevada probabilidade de que os militares conhecessem a norma interna e ignorassem o pensamento dominante neste TCU sobre o mesmo assunto.
16.	Ocorre que a contumácia no procedimento reprovável depõe contra os recorrentes, bem assim os contornos das situações em que aquela SGM-102 foi aplicada. 
17.	Conforme provado, em todos aqueles certames foram expedidos convites para apenas três empresas, número mínimo exigido pela Lei 8.666/1993 e pela SGM-102. Sempre eram chamadas as mesmas empresas, que se revezavam na apresentação das propostas. Assim, a cada certame, apenas um licitante, daquele seleto grupo, apresentava proposta, como se demonstra:
	Convite/Licitantes
	R. Simbra (1) 
	Setor MB (2) 
	Rodoplex (3) 
	KNS (4) 
	DSG (5) 

	35/2009
	Única proposta
	Declinou
	Declinou
	-
	-

	44/2009
	Não 
	-
	-
	Única proposta
	Declinou

	45/2009
	Declinou
	-
	-
	Única proposta
	declinou

	52/2009
	Declinou
	Única proposta
	-
	declinou
	-

	53/2009
	Declinou
	Declinou
	-
	Única proposta
	-

	55/2009
	Declinou
	declinou
	-
	Única proposta
	-

	56/2009
	Única proposta
	Declinou
	-
	Declinou
	-

 (1) : R. Simbra Distribuidora e Serviços de Serralheria Ltda.
 (2) : Setor MB. Construções, Serviços e Comércio Ltda.
 (3) : Rodoplex Engenharia Ltda.
 (4) : KNS Construção e Urbanização Ltda.
 (5) : DSG Santa Guilhermina Ltda.
18.	A partir desses dados, a CPL deveria ter constatado que a sistemática que ela vinha adotando não resultava em uma efetiva competição, intenção primeira de qualquer procedimento licitatório. Em outras palavras, a expedição de convites para apenas três empresas - em especial essas usualmente convidadas - vinha sendo efetuada como o mero cumprimento formal de uma exigência, desprovido da intenção de instaurar uma real disputa entre as firmas convidadas. 
19.	A observação do comportamento daqueles licitantes seria suficiente para conduzir a CPL a modificar seu modo de atuação, mediante a ampliação e diversificação do rol de empresas convidadas e a reiteração dos convites já expedidos. Essa seria a atitude esperada, compatível com os preceitos da ética militar insculpidos no art. 28 da Lei 6.880, de 9/12/1980 (Estatuto dos Militares) , em especial "exercer com autoridade, eficiência e probidade, as funções que lhe couberem em decorrência do cargo" (inciso II) .
20.	Registro, como já fez o relator a quo, que as alegadas dificuldades conjunturais decorrentes do envolvimento das empresas com as obras do PAC, então recém-lançado, e do baixo interesse provocado pelas obras da BFNIG (de baixa atratividade) deveriam constituir um motivo adicional para que a CPL alargasse seu leque de fornecedores e potenciais competidores. É de se destacar, a respeito, que a cidade do Rio de Janeiro possui incontáveis empresas de construção civil e que as obras pretendidas eram de simples execução.
21.	Ainda sobre esse assunto, registro não ser aceitável que as disposições contidas na SGM-102, ao invés de se prestarem à preservação do interesse público a partir da permissão para continuidade de um certame regularmente conduzido, sejam invocadas para dar guarida a procedimentos maculados, tendenciosos e pouco republicanos.
22.	Por fim, considero oportuno que o Tribunal dê ciência à Secretaria-Geral da Marinha de que as disposições contidas no item 1.4.8 da SGM-102 colidem com a orientação contida na Súmula-TCU 248.
			- III -
23.	Passo a analisar a existência de pagamentos indevidos no âmbito do Pregão Eletrônico PE 12/2009.
24.	Inicialmente, a irregularidade foi apontada em decorrência da redução no quantitativo de serviços originalmente orçados, em consequência da alteração do método construtivo, que, ao invés de efetuar o lançamento de concreto no próprio local de execução do fosso do estande de tiro, se utilizou de placas de concreto pré-moldadas.
25.	As defesas apresentadas buscam demonstrar que a supressão de alguns itens inicialmente previstos teria sido compensada pelo acréscimo de outros, em decorrência das alterações qualitativas promovidas. 
26.	Em verdade, os argumentos recursais não se sustentam. Carlos Roberto de Almeida Bastos e a empresa Rodoplex Engenharia Ltda. apresentaram diversas planilhas, com composições diversas, algumas das quais especificamente direcionadas ao recálculo dos itens de serviço 5 e 6, em que foram apontadas a existência de superfaturamento decorrente da subutilização dos quantitativos inicialmente previstos e pagos.  
27.	Afasto, de plano, qualquer tentativa de descaracterizar a existência de pagamento indevido exclusivamente a partir da busca de recálculo dos itens de serviço "Confecção de canal do fosso em concreto armado Seção 'U' de 3,50m x 2,80m x 30m = 291m3" e "Confecção de placas de concreto armado nas dimensões 100m x 2,80m x 0,10m". Isso porque a alteração qualitativa do método construtivo, com o emprego de placas pré-moldadas, impactou em outros quesitos, que precisam, também, ser revisitados, a exemplo do período de alocação das equipes, da redução na movimentação de terra e da desnecessidade de formas.
28.	Por outro lado, uma das planilhas de custos trazida pelo gestor traz a avaliação de que o que foi realmente construído importou em R$ 672.465,00. Considerando a extensão das alterações introduzidas, me parece que esse seja o melhor caminho para aferição da eventual existência de pagamento indevido: o cálculo do valor das obras efetivamente realizadas. 
29.	Nesse sentido, a Secex-RJ, a partir de inspeção in loco, demonstrou que ainda que fosse utilizada aquela planilha apresentada pelo gestor, os custos seriam de R$ 291.979,88, que acrescidos de um BDI de 23%, resultaria em um preço final de R$ 359.135,25. Considerando que o total pago pela obra foi R$ 698.726,43, o dano seria de R$ 339.591,18, valor maior do que o débito imputado pelo acórdão recorrido (R$ 230.490,00) . 
30.	O detalhamento desse cálculo consta da planilha acostada à peça 114 e foi minudentemente explicado na instrução de peça 118, que fundamentou o voto do relator a quo. A Secex-RJ fez as adaptações necessárias de alguns dos itens iniciais de custos à realidade trazida pela nova metodologia construtiva. A diferença entre o valor apontado pelo gestor e o apontado pela unidade técnica decorre, basicamente, da: (i)  exclusão de itens que foram executados por outras empresas (em contratos distintos) ; (ii) exclusão de itens não mais pertinentes, ante a alteração da metodologia construtiva; (iii) redução de quantitativos superestimados para a metodologia construtiva utilizada; e (iv) exclusão de itens previstos e não executados.  
31.	Despicienda, portanto, qualquer discussão acerca dos valores inicialmente apontados como superfaturados e das hipotéticas compensações, uma vez que a unidade técnica aferiu o custo real da obra, a partir da verificação in loco do que efetivamente havia sido construído e da utilização das composições de custo trazidas pelo próprio recorrente. E as conclusões dessa aferição são de que o total dos pagamentos indevidos foi maior do que o valor do débito imputado aos recorrentes pelo acórdão impugnado.
- IV -
32.	Por derradeiro, não ocorreu a prescrição alegada pelos recorrentes.
33.	A decisão do Supremo Tribunal Federal (STF) proferida no RE 636.886, que deu origem ao Tema 899, ainda não transitou em julgado e encontra-se na fase de apreciação de embargos de declaração opostos pela Advocacia-Geral da União. Isso significa que, além da necessidade de modular adequadamente os efeitos daquela decisão, existem pontos a serem aclarados antes de poder ser aplicada a tese fixada no RE, tais como, entre outros: (i) a aplicação prospectiva ou não do novo entendimento, (ii) o marco legal a ser empregado para discussão da matéria e o prazo prescricional a ser considerado, (iii) o termo inicial para contagem do prazo a ser adotado e (iv) a existência ou não de marcos interruptivos ou suspensivos e de prescrição intercorrente.
34.	Além disso, o caso concreto tratado no RE diz respeito à fase de execução judicial de deliberação do Tribunal de Contas, tanto assim que, para deslindá-lo, foi necessária a aplicação da Lei 6.830/1980, a Lei de Execuções Fiscais, diploma legal evidentemente inaplicável à fase que antecede a formação do título executivo extrajudicial, caracterizada pela atuação do órgão de controle externo até a prolação do acórdão.
35.	Assim, por não ser possível extrapolar os parâmetros normativos empregados pelo STF para solução do problema enfrentado no RE 636.886, e dada a imprescindibilidade da fixação definitiva de orientações acerca da aplicação do Tema 899, o que só acontecerá com o julgamento dos embargos de declaração opostos naquele Extraordinário, inclino-me, até que isso ocorra, a manter a interpretação adotada pela Corte Suprema, em 2008, no Mandado de Segurança - MS 26.210,  oportunidade em que foi fixada tese da imprescritibilidade das ações de ressarcimento ao erário, e na Súmula TCU 282, cujo conteúdo é no mesmo sentido.
36.	Tal solução se amolda às deliberações mais recentes deste Tribunal, a exemplo dos Acórdão 11/2021-TCU-Segunda Câmara (relator Ministro Augusto Nardes) , 5236/2020 - 1ª Câmara (relator Ministro Benjamin Zymler) , 2188/2020 - Plenário (relator Ministro Raimundo Carreiro) e 6494/2020 - 1ª Câmara (relator Ministro Walton Alencar Rodrigues) , entre outros.
37.	Não obstante tal posicionamento, tão somente por amor ao debate e para evitar qualquer eventual futuro questionamento que possa comprometer a higidez do acórdão a ser proferido nesta oportunidade, vejo que as consequências de uma possível aplicação do Tema 899 ao caso concreto ora em apreciação foram adequadamente tratadas pela Serur, que demonstrou a inocorrência da prescrição, quer pela aplicação do regime do Código Civil ou da Lei 9.873/1999.
	Ante todo o exposto, VOTO no sentido de que o Tribunal adote a minuta de deliberação que ora submeto à apreciação deste Colegiado.
TCU, Sala das Sessões Ministro Luciano Brandão Alves de Souza, em 24 de março de 2021.
JORGE OLIVEIRA